---
author: "Антон Ангельгардт"
---

# Черновики базовой математики {#ch-draft-math-basic}

{{< include ../../../../shared/includes/math-symbols.qmd >}}

```{r opts, echo=FALSE, eval=TRUE, message=FALSE, warning=FALSE}
knitr::opts_chunk$set(echo = FALSE, eval = FALSE, message = FALSE, warning = FALSE, error = TRUE, cache = TRUE)
```

```{r pkgs}
library(tidyverse)
theme_set(theme_minimal())
```


## Алгебраическая сумма

:::{#def-algsum}

**[Конечной] алгебраической суммой** $S_n$ называется сумма $n$ слагаемых, записываемая в виде

$$
S_n = \sum_{i=1}^n a_i
$$

где $n \in \mathbb{N}$, а $a_i$ принадлежат коммутативному кольцу (чаще всего $\setR$ или $\setC$).

:::

:::{#prp-algsum-linearity}
**Линейность (аддитивность и однородность)**

Для любых последовательностей $(a_i)_{i=1}^n$, $(b_i)_{i=1}^n$ и скаляра $c$:

$$
\sum_{i=1}^n (a_i + b_i) = \sum_{i=1}^n a_i + \sum_{i=1}^n b_i
$${#eq-algsum-add}

$$
\sum_{i=1}^n c\,a_i = c \sum_{i=1}^n a_i
$${#eq-algsum-hom}

:::

:::{.proof}
По определению конечной суммы $\sum_{i=1}^n x_i = x_1 + x_2 + \dots + x_n$ (итерированное сложение). Используем ассоциативность и коммутативность сложения в поле:

$$
\sum_{i=1}^n (a_i + b_i) = (a_1+b_1) + (a_2+b_2) + \dots + (a_n+b_n).
$$

Перегруппируем слагаемые (коммутативность + ассоциативность):

$$
= (a_1 + \dots + a_n) + (b_1 + \dots + b_n) = \sum_{i=1}^n a_i + \sum_{i=1}^n b_i.
$$

Для однородности:

$$
\sum_{i=1}^n c\,a_i = c a_1 + c a_2 + \dots + c a_n = c(a_1 + \dots + a_n) = c \sum_{i=1}^n a_i,
$$

где использовано свойство дистрибутивности умножения относительно сложения. 

:::

:::{#prp-algsum-index-additivity}
**Разбиение суммы по промежутку (аддитивность индексов)**

Для любого $k$, $1 \le k < n$:

$$
\sum_{i=1}^n a_i = \sum_{i=1}^k a_i + \sum_{i=k+1}^n a_i.
$$

:::

:::{.proof}
По определению:

$$
\sum_{i=1}^n a_i = a_1 + a_2 + \dots + a_k + a_{k+1} + \dots + a_n =
$$

В силу ассоциативности сложения скобки можно расставить произвольно:

$$
= (a_1 + \dots + a_k) + (a_{k+1} + \dots + a_n) = \sum_{i=1}^k a_i + \sum_{i=k+1}^n a_i. \quad \square
$$

:::


:::{#prp-algsum-index-shift}
**Сдвиг индекса**

Для любого целого $c$ справедливо:

$$
\sum_{i=1}^n a_i = \sum_{j=1+c}^{n+c} a_{j-c}
$$

В частности, $\displaystyle \sum_{i=m}^n a_i = \sum_{j=m+c}^{n+c} a_{j-c}$.

:::

:::{.proof}

Рассмотрим отображение индексов $\varphi: \{1,\dots,n\} \to \{1+c,\dots,n+c\}$, заданное как $\varphi(i) = i+c$. Оно биективно, причём $i = j-c$. Подстановка в сумму:

$$
\sum_{i=1}^n a_i = \sum_{j=\varphi(1)}^{\varphi(n)} a_{\varphi^{-1}(j)} = \sum_{j=1+c}^{n+c} a_{j-c}
$$

Биективность гарантирует, что каждое слагаемое учтено ровно один раз.

:::

:::{#prp-algsum-const}
**Сумма постоянной**

Для любого $c \in \mathbb{R}$ (или в соответствующем кольце):

$$
\sum_{i=1}^n c = n \cdot c.
$$

:::

:::{.proof}

Индукция по $n$.

- База: $n=1$. $\sum_{i=1}^1 c = c = 1 \cdot c$. Верно.
- Шаг: пусть $\sum_{i=1}^k c = k c$. Тогда

$$
\sum_{i=1}^{k+1} c = \left(\sum_{i=1}^k c\right) + c = k c + c = (k+1)c.
$$

По принципу математической индукции формула верна для всех $n \in \mathbb{N}$. 

:::

:::{#prp-algsum-permutation-invariant}
**Инвариантность относительно перестановки**

Для любой перестановки $\sigma$ множества $\{1,\dots,n\}$:

$$
\sum_{i=1}^n a_{\sigma(i)} = \sum_{i=1}^n a_i.
$$

:::

:::{.proof}

Любая перестановка представляется как композиция транспозиций (перестановок двух элементов). Достаточно показать, что замена двух соседних слагаемых не меняет сумму. Пусть $a_p, a_q$ – два элемента. В сумме они встречаются как $\dots + a_p + \dots + a_q + \dots$. По коммутативности сложения $a_p + a_q = a_q + a_p$, а ассоциативность позволяет менять порядок скобок. Поскольку любая перестановка сводится к конечному числу таких обменов, сумма инвариантна.

:::

:::{#prp-algsum-monotone}
**Монотонность**

Если $a_i \le b_i$ для всех $i=1,\dots,n$, то $\displaystyle \sum_{i=1}^n a_i \le \sum_{i=1}^n b_i$.

:::

:::{.proof}

Пусть $d_i = b_i - a_i \ge 0$. Тогда

$$
\sum_{i=1}^n b_i - \sum_{i=1}^n a_i = \sum_{i=1}^n (b_i - a_i) = \sum_{i=1}^n d_i.
$$

Сумма неотрицательных чисел неотрицательна (доказывается индукцией), следовательно $\sum b_i \ge \sum a_i$.

:::

:::{#prp-algsum-triangle-inequality}
**Неравенство треугольника**

$$
\displaystyle \left| \sum_{i=1}^n a_i \right| \le \sum_{i=1}^n |a_i|
$$

:::

:::{.proof}

Индукция по $n$.

- $n=1$: $|a_1| \le |a_1|$ – верно.
- Пусть неравенство верно для $n$. Тогда

$$
\left| \sum_{i=1}^{n+1} a_i \right| = \left| \left(\sum_{i=1}^n a_i\right) + a_{n+1} \right| \le \left| \sum_{i=1}^n a_i \right| + |a_{n+1}| \le \sum_{i=1}^n |a_i| + |a_{n+1}| = \sum_{i=1}^{n+1} |a_i|,
$$

где первое неравенство – обычное неравенство треугольника в $\mathbb{R}$ (или $\mathbb{C}$), второе – предположение индукции.

:::


## Двойная сумма

:::{#prp-doublesum-linearity}
**Линейность**

Для любых семейств $(a_{ij})$, $(b_{ij})$ и скаляров $\alpha, \beta$:

$$
\sum_{i=1}^n \sum_{j=1}^m (\alpha a_{ij} + \beta b_{ij}) = \alpha \sum_{i=1}^n \sum_{j=1}^m a_{ij} + \beta \sum_{i=1}^n \sum_{j=1}^m b_{ij}.
$$

:::

:::{.proof}

Применяем линейность одномерной суммы дважды:

$$
\begin{aligned}
\sum_{i=1}^n \sum_{j=1}^m (\alpha a_{ij} + \beta b_{ij}) 
&= \sum_{i=1}^n \left( \alpha \sum_{j=1}^m a_{ij} + \beta \sum_{j=1}^m b_{ij} \right) \\
&= \alpha \sum_{i=1}^n \sum_{j=1}^m a_{ij} + \beta \sum_{i=1}^n \sum_{j=1}^m b_{ij}
\end{aligned}
$$

:::

:::{#prp-doublesum-reorder}
**Перестановка порядка суммирования**

Для любого конечного прямоугольного набора индексов:

$$
\sum_{i=1}^n \sum_{j=1}^m a_{ij} = \sum_{j=1}^m \sum_{i=1}^n a_{ij}.
$$

:::

:::{.proof}

Раскроем внутреннюю сумму:

$$
\sum_{i=1}^n \sum_{j=1}^m a_{ij} = \sum_{i=1}^n (a_{i1} + a_{i2} + \dots + a_{im}) = 
$$

Используя ассоциативность и коммутативность сложения в поле, перегруппируем слагаемые по второму индексу:

$$
= (a_{11} + \dots + a_{n1}) + (a_{12} + \dots + a_{n2}) + \dots + (a_{1m} + \dots + a_{nm}).
$$
Каждая скобка в точности равна $\sum_{i=1}^n a_{ij}$. Следовательно,

$$
= \sum_{j=1}^m \left( \sum_{i=1}^n a_{ij} \right)
$$

:::

:::{.remark}
Для конечных сумм это следствие аксиом коммутативного кольца. В анализе бесконечных рядов и интегралов аналог требует условий сходимости и известен как **теорема Фубини** (G. Fubini, 1907).
:::



:::{#prp-doublesum-factorization}
**Факторизация при разделяемых переменных**

Если $a_{ij} = b_i \cdot c_j$, то

$$
\sum_{i=1}^n \sum_{j=1}^m b_i c_j = \left( \sum_{i=1}^n b_i \right) \left( \sum_{j=1}^m c_j \right).
$$

:::

:::{.proof}

Поскольку $b_i$ не зависит от $j$, его можно вынести за внутренний знак суммы:

$$
\sum_{i=1}^n \sum_{j=1}^m b_i c_j = \sum_{i=1}^n \left( b_i \sum_{j=1}^m c_j \right).
$$

Обозначим $C := \sum_{j=1}^m c_j$. Тогда

$$
= \sum_{i=1}^n (b_i C) = C \sum_{i=1}^n b_i = \left( \sum_{j=1}^m c_j \right) \left( \sum_{i=1}^n b_i \right). \quad \square
$$

:::

:::{#prp-doublesum-index-redef}
**Перестройка пределов** (треугольные и произвольные конечные области)

Для суммы по треугольнику $1 \le j \le i \le n$:

$$
\sum_{i=1}^n \sum_{j=1}^i a_{ij} = \sum_{j=1}^n \sum_{i=j}^n a_{ij}
$$

:::

:::{.proof}

Введём множество индексов $D = \{(i,j) \in \mathbb{N}^2 : 1 \le j \le i \le n\}$. По определению двойной суммы по конечному множеству:

$$
\sum_{(i,j) \in D} a_{ij}
$$

не зависит от порядка перечисления элементов $D$ (свойство 5 из предыдущего ответа). Левая часть формулы соответствует итерации $\sum_{i=1}^n \sum_{j=1}^i$, правая – $\sum_{j=1}^n \sum_{i=j}^n$. Обе итерации пробегают ровно один раз все пары из $D$, следовательно, равны.

:::

:::{.remark}
Формулу можно обобщить: для любого конечного множества $K \subset I \times J$ и разбиения $K = \bigsqcup_{\alpha} K_\alpha$ верно:

$$
\sum_{(i,j)\in K} a_{ij} = \sum_{\alpha} \sum_{(i,j)\in K_\alpha} a_{ij}
$$
:::


:::{#prp-doublesum-monotone}
**Монотонность**

Если $a_{ij} \le b_{ij}$ для всех $i,j$, то $\displaystyle \sum_{i=1}^n \sum_{j=1}^m a_{ij} \le \sum_{i=1}^n \sum_{j=1}^m b_{ij}$.

:::

:::{.proof}

Пусть $d_{ij} = b_{ij} - a_{ij} \ge 0$. Тогда

$$
\sum_{i=1}^n \sum_{j=1}^m b_{ij} - \sum_{i=1}^n \sum_{j=1}^m a_{ij} = 
\sum_{i=1}^n \left( \sum_{j=1}^m b_{ij} - \sum_{j=1}^m a_{ij} \right) = 
\sum_{i=1}^n \left( \sum_{j=1}^m (b_{ij} - a_{ij}) \right) = 
\sum_{i=1}^n \sum_{j=1}^m (b_i - a_i) = \sum_{i=1}^n \sum_{j=1}^m d_{ij} \ge 0
$$

Сумма неотрицательных чисел неотрицательна (доказывается индукцией), следовательно $\sum \sum b_i \ge \sum \sum a_i$.

:::

:::{#prp-doublesum-triangle-inequality}
**Неравенство треугольника**

$$
\left| \sum_{i=1}^n \sum_{j=1}^m a_{ij} \right| \le \sum_{i=1}^n \sum_{j=1}^m |a_{ij}|
$$

:::

:::{.proof}

Применяем неравенство треугольника для одномерных сумм последовательно.

$$
\left| \sum_{i=1}^n \sum_{j=1}^m a_{ij} \right| 
\le \sum_{i=1}^n \left| \sum_{j=1}^m a_{ij} \right| 
\le \sum_{i=1}^n \sum_{j=1}^m |a_{ij}|,
$$

где первое неравенство – неравенство треугольника для внешнего суммирования, второе – для внутреннего.

:::


