---
author: "Антон Ангельгардт"
---

# Черновики матана {#ch-draft-calculus}

{{< include ../../../../shared/includes/math-symbols.qmd >}}

```{r opts, echo=FALSE, eval=TRUE, message=FALSE, warning=FALSE}
knitr::opts_chunk$set(echo = FALSE, eval = TRUE, message = FALSE, warning = FALSE, error = TRUE, cache = TRUE)
```

```{r pkgs}
library(tidyverse)
theme_set(theme_minimal())
```

## Непрерывность

:::{#thm-continuos-composition}
**Непрерывность сложной функции**

Пусть функция $\vphi$ непрерывна в точке $t_0 \in T$, функция $f$ непрерывна в точке $x_0 = \vphi(t_0) \in X$. Тогда сложная функция $f(\vphi)$ непрерывна в точке $t_0$.
:::

:::{.proof}
Рассмотрим последовательность $\seq{t}{n}$ такую, что $t_n \underset{n \to +\infty}{\tto} t_0$, $t_n \in T$. Тогда $\vphi (t_n) \underset{n \to +\infty}{\tto} \vphi(t_0) = x_0$, так как $\vphi$ непрерывна в $t_0$. Обозначим $x_n = \vphi(t_n)$. Тогда $x_n \in X$, $x_n \underset{n \to +\infty}{\tto} x_0$, следовательно, $f(x_n) \underset{n \to +\infty}{\tto} f(x_0)$, так как $f$ непрерывна в точке $x_0$. Получили, что 

$$
\forall \seq{t}{n}, \, 
t_n \in T, \,
t_n \underset{n \to +\infty}{\tto} t_0 : f \big( \vphi( t_n) \big) \underset{n \to +\infty}{\tto} f \big( \vphi (t_0) \big)
$$

По определению, функция $f(\vphi)$ непрерывна в точке $t_0$.
:::


## Экстремумы

:::{#thm-extremum-firstcondition}
**Первое достаточное условие экстремума**

:::

:::{#thm-inflection-firstcondition}
**Первое достаточное условие перегиба**

:::

:::{#thm-intermediate-value}
**О промежуточном значении**

:::


## Исследование функции

:::{#alg-fun-analysis}
**Исследование функции**

1. Область определения
1. Симметрия (в частности, чётность/нечётность)
1. Точки разрыва, промежутки непрерывности
1. Нули, промежутки знакопостоянства
1. Экстремумы, промежутки монотонности
1. Выпуклость, точки перегиба
1. Асимптоты
1. Периодичность
1. Множество значений
1. Обратная функция
:::

:::{#exm-fun-analysis-gaussian}
**Гауссова функция (Gaussian function)**

Исследуйте функцию $f(x) = e^{-x^2}$.
:::

Поскольку нам жуткие экзамены по матану не сдавать, несколько считерим и построим график функции, дабы иметь возможность сначала визуально изучить, с чем имеем дело (@fig-fun-analysis-gaussian). Довольно симпатичная кривая.

```{r}
#| label: fig-fun-analysis-gaussian
#| fig-cap: "График гауссианы"
#| fig-column: margin
#| lst-label: lst-fun-analysis-gaussian
#| lst-cap: "Код построения графика"
#| code-fold: true
#| echo: true

ggplot() +
  geom_vline(xintercept = 0, color = "gray") +
  geom_hline(yintercept = 0, color = "gray") +
  geom_function(fun = function(x) {exp(-x^2)}) +
  scale_x_continuous(breaks = -3:3, limits = c(-3, 3)) +
  scale_y_continuous(breaks = -3:3, limits = c(-3, 3)) +
  coord_fixed() +
  theme_minimal()
```

:::{#sol-fun-analysis-gaussian}
(к @exm-fun-analysis-gaussian).
:::


:::{#exr-fun-analysis-gaussian-param}
**Гауссова функция с параметрами**

Исследуйте функцию 
$$
f(x|a,b,c) = ae^{-\tfrac{(x-b)^2}{2c^2}}, \, a, b, c \in \setR
$$
:::

:::{#sol-fun-analysis-gaussian-param}
(к @exr-fun-analysis-gaussian-param)

Функция похожа на гауссиану, но является её обобщением. Соответственно, данная функция, на самом деле, является множеством функций --- при различных значениях параметров функции будут разными. Значит, придется рассматривать различные случаи.

Оговорим, что будем рассматривать $a \in \setR \setminus \{0\}$, так как при $a = 0$ функция $f(x) \equiv 0$, что является тривиальным случаем,$c \in \setR \setminus \{0\}$, так как при $c = 0$ в показателе экспоненты возникает деление на ноль, что нехорошо.

*Область значений*. Функция $f(x)$ является композицией полинома $(x-b)^2$, линейной функции $u \mapsto -\dfrac{u}{2c^2}$ и экспоненты $v \mapsto ae^v$. Каждая из функций определена на всём $\setR$, следовательно, их композиция также определена на всём $\setR$.

*Симметрия*. Область определения симметрична, но в общем случае функция не является ни чётной, ни нечётной, поскольку 

$$
f(-x) = ae^{-\tfrac{(-x-b)^2}{2c^2}} = ae^{-\tfrac{(-(x+b))^2}{2c^2}} = ae^{-\tfrac{(x+b)^2}{2c^2}} \neq f(x), \, f(-x) \neq -f(x)
$$

Однако при $b = 0$ функция становится чётной:

$$
f(-x|a, b = 0, c) = ae^{-\tfrac{(-x-0)^2}{2c^2}} = ae^{-\tfrac{(-x)^2}{2c^2}} = ae^{-\tfrac{x^2}{2c^2}} = f(x|a, b = 0, c)
$$

Кроме того, заметим, что функция симметрична относительно прямой $x = b$, так как $f(b + h) = g(b - h)$:

$$
f(b - h) = ae^{-\tfrac{((b - h)-b)^2}{2c^2}} = 
ae^{-\tfrac{(- h)^2}{2c^2}} = ae^{-\tfrac{h^2}{2c^2}} = 
ae^{-\tfrac{((b + h)-b)^2}{2c^2}} = f(b+h)
$$

*Точки разрыва, промежутки непрерывности*. $f(x) \in C(\setR)$, так как $e^x$ и $x^2$ непрерывны на $\setR$,  $f(x)$ является их композицией, а композиция непрерывных функций непрерывна (@thm-continuos-composition).

*Нули, промежутки знакопостоянства*. Поскольку $e^u > 0 \, \forall u \in \setR$, то $\sgn f(x|a,b,c) = \sgn (a \cdot e^u) = \sgn a$. Следовательно, 

- при $a > 0$: $f(x) > 0 \, \forall x \in \setR$,
- при $a < 0$: $f(x) < 0 \, \forall x \in \setR$.

Ситуация $f(x|a,b,c) = 0$ имеет место только при $a = 0$, однако мы оговорили выше, что не рассматриваем данный случай ввиду его тривиальности.

*Экстремумы, промежутки монотонности*. Вычислим $f'(x)$:

$$
f'(x) = a \cdot \lp e^{-\tfrac{(x-b)^2}{2c^2}} \rp' = 
a e^{-\tfrac{(x-b)^2}{2c^2}} \cdot \lp -\frac{2(x-b)}{2c^2}\rp = 
- \frac{x-b}{c^2} f(x)
$$

Так как $f(x) \neq 0$, $\sgn f(x) = \sgn a$, $c^2 > 0$, то $\sgn f'(x) = \sgn \big( -a(x-b) \big)$. Следовательно, 

- при $a > 0$:
  - при $x < b$: $(x - b) < 0, \, -a(x-b) > 0 \impl f'(x) > 0$, $f(x)$ (строго) возрастает;
  - при $x > b$: $(x - b) > 0, \, -a(x-b) < 0 \impl f'(x) < 0$, $f(x)$ (строго) убывает;
- при $a < 0$:
  - при $x < b$: $(x - b) < 0, \, -a(x-b) < 0 \impl f'(x) < 0$, $f(x)$ (строго) убывает;
  - при $x > b$: $(x - b) > 0, \, -a(x-b) > 0 \impl f'(x) > 0$, $f(x)$ (строго) возрастает.

По @thm-extremum-firstcondition точка $x = b$ является точкой экстремума, причём при $a > 0$ --- строгого глобального максимума, а при $a < 0$ --- строгого глобального минимума. В частности, можно убедиться, что $f'(x) = 0 \equi x = b$. Значение функции в точке экстремума $f(b) = ae^{-\tfrac{(b-b)^2}{2c^2}} = ae^0 = a$.

*Выпуклость, точки перегиба*. Вычислим вторую производную $f''(x)$:

$$
\begin{split}
f''(x) = \lp -\frac{x-b}{c^2}f(x) \rp' =
-\frac{1}{c^2} f(x) - \frac{x-b}{c^2} f'(x) = \\
= -\frac{1}{c^2} f(x) + \frac{(x-b)^2}{c^4} f(x) = 
\frac{(x-b)^2 - c^2}{c^4} f(x)
\end{split}
$$

Аналогично знаку первой производной $\sgn f''(x) = \sgn \bigg( a \big( (x-b)^2 - c^2 \big) \bigg)$. Значит:

- при $a > 0$:
  - при $|x - b| > c$: $a \big( (x-b)^2 - c^2 \big) > 0 \impl f''(x) > 0$, $f(x)$ выпукла вниз;
  - при $|x - b| < c$: $a \big( (x-b)^2 - c^2 \big) < 0 \impl f''(x) < 0$, $f(x)$ выпукла вверх;
- при $a < 0$:
  - при $|x - b| > c$: $a \big( (x-b)^2 - c^2 \big) < 0 \impl f''(x) < 0$, $f(x)$ выпукла вверх;
  - при $|x - b| < c$: $a \big( (x-b)^2 - c^2 \big) > 0 \impl f''(x) > 0$, $f(x)$ выпукла вниз.

По @thm-inflection-firstcondition точки $x_1 = b + c$ и $x_2 = b - c$ являются точками перегиба. В частности, можно убедиться, что $g''(x) = 0 \equi x = b \pm c$. Значения функции в точках перегиба: $f(x_1) = f(x_2) = a e^{-\tfrac{(b \pm c-b)^2}{2c^2}} = ae^{-\tfrac{(\pm c)^2}{2c^2}} = ae^{-\tfrac{1}{2}} = \dfrac{a}{\sqrt{e}}$.

*Асимптоты*. Для поиска горизонтальных асимптот рассмотрим поведение функции на $\pm \infty$.

$$
\begin{split}
\lim_{x \to +\infty} g(x) &= \lim_{x \to +\infty} ae^{-\tfrac{(x-b)^2}{2c^2}} = 
a \lim_{x \to +\infty} e^{-\tfrac{(x-b)^2}{2c^2}} = \\
&= \begin{bmatrix}
u = -\tfrac{(x-b)^2}{2c^2} \\
x \to +\infty \\
(x-b)^2 \to +\infty \\
u \to -\infty
\end{bmatrix} =
a \lim_{u \to -\infty} e^u = a \cdot 0 = 0
\end{split}
$$

$$
\begin{split}
\lim_{x \to -\infty} g(x) &= \lim_{x \to -\infty} ae^{-\tfrac{(x-b)^2}{2c^2}} = 
a \lim_{x \to -\infty} e^{-\tfrac{(x-b)^2}{2c^2}} = \\
&= \begin{bmatrix}
u = -\tfrac{(x-b)^2}{2c^2} \\
x \to -\infty \\
(x-b)^2 \to +\infty \\
u \to -\infty
\end{bmatrix} =
a \lim_{u \to -\infty} e^u = a \cdot 0 = 0
\end{split}
$$

Получаем, что $\displaystyle \lim_{x \to +\infty} g(x) = \lim_{x \to -\infty} g(x) = 0$, значит у графика функции есть только одна двусторонняя асимптота $y = 0$.

Вертикальные асимптоты отсутствуют, так как функция $f$ непрерывная на всех области определения. Наклонных асимптот также нет, поскольку $\displaystyle \lim_{x \to \pm \infty} \frac{g(x)}{x} = 0$, a $\displaystyle \lim_{x \to \pm \infty} (g(x) - 0 \cdot x) = 0$ --- уже найденная горизонтальная.

*Периодичность*. Функция не является периодической.

Предположим, что функция является периодической: $\exists T > 0: f(x + T) = f(x) \, \forall x \in \setR$. Значит будет выполнено $f(x + nT) = f(x) \, \forall x \in \setR, \, \forall n \in \setN$. В частности, при $x = 0$: $f(nT) = f(0) = ae^{-\tfrac{-b^2}{2c^2}} \, \forall n \in \setN$. Заметим, что $f(0) \neq 0$, так как $e^u > 0, a \neq 0$. Рассмотрим последовательность $\seq{x}{n}$, $x_n = nT$. Поскольку $x_n \in \setR \, \forall n \in \setN$, то получаем последовательность $\seq{y}{n}$ значений функции $y_n = f(x_n)$. По изученной асимптотике $f$ имеем, $\displaystyle x_n \underset{n \to +\infty}{\tto} +\infty \impl \lim_{n \to +\infty} y_n = 0$. Но $y_n = f(x_n) = f(nT) = f(0)$, значит последовательность $\seq{y}{n}$ стационарна и $\displaystyle \lim_{n \to +\infty} y_n = f(0) \neq 0$. Получили противоречие, следовательно, исходное предположение неверно, и функция не является периодической.

*Множество значений*. Из непрерывности, асимптотики ($y = 0$) и глобального экстремума ($f(b) = a$) по @thm-intermediate-value следуют два возможных множества значений:

- при $a > 0$: $(0, a]$;
- при $a < 0$: $[a, 0)$.

*Обратная функция* на всей области определения не существует, поскольку функция не является биекцией (так как не является инъекцией). При сужении области определения до $(-\infty, b]$ или $[b, +\infty)$ можно задать обратную функцию $f^{-1}(y)$:

$$
y = ae^{-\tfrac{(x-b)^2}{2c^2}} \impl 
\frac{y}{a} = e^{-\tfrac{(x-b)^2}{2c^2}} \impl 
\ln \left| \frac{y}{a} \right| = -\frac{(x-b)^2}{2c^2}
$$

Так как $\displaystyle 0 < \left| \frac{y}{a} \right| \leq 1$, $\displaystyle \ln \left| \frac{y}{a} \right| \leq 0$, $\displaystyle -\frac{(x-b)^2}{2c^2} \geq 0$,

$$
(x-b)^2 = -2c^2 \ln \left| \frac{y}{a} \right| \impl x = b \pm |c| \sqrt{-2 \ln \left| \frac{y}{a} \right|}
$$

$$
f^{-1}(y) = \cases{
b - |c| \sqrt{-2 \ln \left| \dfrac{y}{a} \right|}, \, x \in (-\infty, b] \\
b + |c| \sqrt{-2 \ln \left| \dfrac{y}{a} \right|}, \, x \in (b, +\infty] \\
}; \,
\begin{split}
a > 0: y \in (0, a] \\ a < 0 : y \in [a, 0)
\end{split}
$$

Соберем всё тезисно воедино:

$$
f(x|a,b,c) = ae^{-\tfrac{(x-b)^2}{2c^2}}, \, a \in \setR \setminus \{0\}, \, b \in \setR, \, c \in \setR \setminus \{0\}
$$

1. *Область определения*: $\dom(f) = \setR$.
1. *Симметрия*: общего вида.
    - Симметрична относительно $x = b$.
    - При $b = 0$ --- чётная.
1. *Точки разрыва, промежутки непрерывности*: $f(x) \in C(\setR)$
1. *Нули, промежутки знакопостоянства*
    - $f(x) \neq 0 \, \forall x \in \setR$
    - $a > 0 \impl f(x) > 0$
    - $a < 0 \impl f(x) < 0$
1. *Экстремумы, промежутки монотонности*
    - $a > 0$: $f \uparrow$ на $(-\infty, b]$, $f \downarrow$ на $[b, +\infty)$
        - $\displaystyle \arg \max_\dom f(x) = b$, $\displaystyle  \max_\dom f(x) = a$
    - $a < 0$: $f \downarrow$ на $(-\infty, b]$, $f \uparrow$ на $[b, +\infty)$
        - $\displaystyle \arg \min_\dom f(x) = b$, $\displaystyle  \min_\dom f(x) = a$
1. *Выпуклость, точки перегиба*
    - $x_1 = b + c$, $x_2 = b - c$; $f(x_1) = f(x_2) = \dfrac{a}{\sqrt{e}}$
    - $a > 0$: $f \smile$ на $(-\infty, b-c) \cup (b+c, +\infty)$, $f \frown$ на $(b-c, b+c)$
    - $a < 0$: $f \frown$ на $(-\infty, b-c) \cup (b+c, +\infty)$, $f \smile$ на $(b-c, b+c)$
1. *Асимптоты*
    - горизонтальная двусторонняя $y = 0$
    - вертикальных нет
    - наклонных нет
1. *Периодичность*: непериодическая
1. *Множество значений*: 
    - $a > 0$: $\img(f) = (0, a]$
    - $a < 0$: $\img(f) = [a, 0)$
1. *Обратная функция*:

$$
f^{-1}(y) = \cases{
b - |c| \sqrt{-2 \ln \left| \dfrac{y}{a} \right|}, \, x \in (-\infty, b] \\
b + |c| \sqrt{-2 \ln \left| \dfrac{y}{a} \right|}, \, x \in (b, +\infty] \\
}; \,
\begin{split}
a > 0: y \in (0, a] \\ a < 0 : y \in [a, 0)
\end{split}
$$

:::



## Интеграл Пуассона

:::{#exr-antideriv-fixed-gaussian}
Найдите первообразную функции $f(x) = xe^{-x^2}$.
:::

:::{#sol-antideriv-fixed-gaussian}
(к @exr-antideriv-fixed-gaussian)

Воспользуемся заменой переменной:

$$
\int xe^{-x^2} \, \d x = 
\begin{bmatrix} 
t = -x^2 \\ 
\d t = -2x \, \d x \\
x \, \d x = \dfrac{\d t}{-2}
\end{bmatrix} = 
\int e^t \frac{\d t}{-2} = -\frac{1}{2} \int e^t \, \d t = 
-\frac{1}{2} e^t + C = -\frac{1}{2} e^{-x^2} + C
$$

:::

:::{#exm-jacobian-cartesiaan-to-polar}
Как будет определяться элементарная площадь $\d S$ при переходе от декартовых координат к полярным?
:::

:::{#sol-jacobian-cartesiaan-to-polar}
(к @exm-jacobian-cartesiaan-to-polar)

Вычислим якобиан перехода элементарной площади $\d S = \d x \, \d y$ от декартовых координат $(x,\, y)$ к полярным координатам $(r,\, \vphi)$.

Переход задаётся следующими функциями:

$$
\begin{split}
x = r \, \cos \vphi \\
y = r \, \sin \vphi
\end{split}
$$

Матрица Якоби имеет следующий вид:

$$
\jacmat = 
\begin{pmatrix}
\dfrac{\partial x}{\partial r} & \dfrac{\partial x}{\partial \vphi} \\
\dfrac{\partial y}{\partial r} & \dfrac{\partial y}{\partial \vphi} \\
\end{pmatrix} = 
\begin{pmatrix}
\cos \vphi & -r \sin \vphi \\
\sin \vphi & r \cos \vphi \\
\end{pmatrix}
$$

Тогда якобиан будет равен:

$$
\begin{split}
\det \jacmat &= \cos \vphi \, r \cos \vphi - (-r \sin \vphi) \, \sin \vphi = \\
&= r \cos^2 \vphi + r \sin^2 \vphi = r (\cos^2 \vphi + \sin^2 \vphi) = r
\end{split}
$$

Следовательно, элементарная площадь при переходе от декартовых координат к полярным определяется следующим образом:

$$
\d S = \d x \, \d y = \det \jacmat \, \d r \, \d \vphi = r \, \d r \, \d \vphi
$$

:::

:::{#exm-int-poisson}
Вычислим значение несобственного интеграла

$$
\int_{\nty}^{\pty} e^{-t^2} \, \d t
$$

:::

:::{#sol-int-poisson}
(к @exm-int-poisson)

Поскольку данный интеграл не берется в элементарных функциях, прибегнем к следующей идее: возведем изначальный интеграл в квадрат и посмотрим, возможно ли это как-либо преобразовать, чтобы свести задачу к решаемой известными методами. Если получим интеграл, берущийся в элементарных функциях, вычислим его и из полученного значения извлечем квадратный корень.

Пусть $J := \int_{-\ty}^{+\ty} e^{-t^2} \, \d t$, тогда 

$$
\begin{split}
J^2 &= \lp \int_{\nty}^{\pty} e^{-t^2} \, \d t \rp ^2 = \\
&= \lp \int_{\nty}^{\pty} e^{-x^2} \, \d x \rp \cdot \lp \int_{\nty}^{\pty} e^{-y^2} \, \d y \rp = \\
&= \iint_{\setR^2} e^{-(x^2+y^2)} \, \d x \d y
\end{split}
$$

Перейдём к полярным координатам $(r, \vphi)$, $r \in \intco{0}{\pty}$, $\vphi \in \intco{0}{2 \uppi}$ --- используем результаты из @sol-jacobian-cartesiaan-to-polar:

$$
J^2 = \iint_{\setR^2} e^{-r^2} \, r \, \d r \d \vphi = \int_{0}^{2\uppi} \d \vphi \cdot \int_{0}^{\pty} e^{-r^2} r \, \d r
$$

$$
\int_{0}^{2\uppi} \d \vphi = \int_{0}^{2\uppi} 1 \cdot \d \vphi = \vphi \big|_{0}^{2\uppi} = 2\uppi - 0 = 2 \uppi
$$

Опираясь на @sol-int-poisson сразу запишем:

$$
\int_{0}^{\pty} e^{-r^2} r \, \d r = -\frac{1}{2} e^{-r^2} \Bigg|_{0}^\pty = 
-\frac{1}{2} \lp \lim_{r \to \pty} e^{-r^2} - e^{0^2} \rp = -\frac{1}{2} (0-1) = \frac{1}{2} 
$$

$$
J^2 = 2\uppi \cdot \frac{1}{2} = \uppi \impl J = \sqrt{\uppi}
$$

:::


