---
author: "Антон Ангельгардт"
---

# Черновики матстата {#ch-draft-mathstat}

{{< include ../../../../shared/includes/math-symbols.qmd >}}

```{r opts, echo=FALSE, eval=TRUE, message=FALSE, warning=FALSE}
knitr::opts_chunk$set(echo = FALSE, eval = TRUE, message = FALSE, warning = FALSE, error = TRUE, cache = TRUE)
```

```{r pkgs}
library(tidyverse)
theme_set(theme_minimal())
```


## Мифы о p-value

:::{.callout-note .myth #mth-}
`p-value` — это вероятность того, что нулевая гипотеза верна при наблюдаемых данных: `P(H₀ | data)`

**Почему это миф:**  
`p-value` определяется как вероятность получить наблюдаемые или более крайние данные **при условии, что нулевая гипотеза истинна**:  
`p = P(T ≥ t_obs | H₀)`.  
Это **не** обратная вероятность `P(H₀ | data)`. Перепутать их — ошибка условной вероятности (prosecutor's fallacy).

**Правильная интерпретация:**  
`p-value` отвечает на вопрос: *«Насколько неправдоподобны наши данные, если мир устроен так, как утверждает H₀?»* Он не говорит, насколько правдоподобна сама `H₀`.

**Математическое обоснование:**  
По теореме Байеса:  
`P(H₀ | D) = [P(D | H₀) · P(H₀)] / P(D)`.  
Чтобы получить `P(H₀ | D)`, нужны априорная вероятность `P(H₀)` и маргинальная вероятность данных `P(D)`. `p-value` даёт лишь числитель `P(D | H₀)` (в упрощённом виде), но игнорирует априорные знания и альтернативу.

**Пример на R:**
```r
set.seed(123)
# Симуляция: H₀ истинна в 90% случаев (a priori)
prior_H0 <- 0.9
alpha <- 0.05
power <- 0.8  # при истинном эффекте

# P(H₀ | p < 0.05) по теореме Байеса
P_reject_H0 <- (1 - prior_H0) * power + prior_H0 * alpha
P_H0_given_reject <- (prior_H0 * alpha) / P_reject_H0
cat("P(H₀ истинна | p < 0.05) =", round(P_H0_given_reject, 3), "\n")
# Обычно > 0.3, иногда > 0.5, хотя p < 0.05
```

**Литература:**  
Goodman, S. N. (2008). *A dirty dozen: twelve p-value misconceptions*. Semin Hematol, 45(3), 135-140.  
Wasserstein, R. L., & Lazar, N. A. (2016). *The ASA Statement on p-Values*. The American Statistician, 70(2), 129-133.
:::



:::{.callout-note .myth #mth-}
`p < 0.05` означает, что результат важен на практике / клинически значим

**Почему это миф:**  
Статистическая значимость ≠ практическая значимость. При большом объёме выборки даже тривиальные эффекты дают `p < 0.001`.

**Правильная интерпретация:**  
`p-value` не содержит информации о величине эффекта. Для оценки важности нужны: размер эффекта (Cohen's d, OR, r), доверительный интервал, контекст предметной области, стоимость ошибок I/II рода.

**Обоснование:**  
`p` зависит от `n`, дисперсии и размера эффекта одновременно. При фиксированном эффекте `p ∝ exp(-n·δ²/2)`. Увеличение `n` уменьшает `p`, не меняя `δ`.

**Пример на R:**
```r
library(pwr)
n <- 50000; delta <- 0.05  # крошечный эффект
t_test <- t.test(rnorm(n, delta, 1), rnorm(n, 0, 1))
cat("p =", t_test$p.value, "\n")
cat("Cohen's d =", (mean(rnorm(n, delta, 1)) - mean(rnorm(n, 0, 1))) / sd(c(rnorm(n, delta, 1), rnorm(n, 0, 1))), "\n")
# p < 0.001, но d ≈ 0.05 (ничтожно)
```

**Литература:**  
Cohen, J. (1994). *The Earth Is Round (p < .05)*. American Psychologist, 49(12), 997-1003.  
Cumming, G. (2014). *The New Statistics: Why and How*. Psychological Science, 25(1), 7-29.
:::



:::{.callout-note .myth #mth-}
`p > 0.05` означает, что `H₀` верна («эффекта нет»)


**Почему это миф:**  
Отсутствие статистической значимости ≠ доказательство отсутствия эффекта. Это может быть следствием малой мощности, высокой дисперсии или неудачного дизайна.

**Правильная интерпретация:**  
`p > α` означает лишь: *«Данные не дают достаточных оснований отвергнуть H₀»*. Для утверждения об отсутствии эффекта нужны: тесты эквивалентности (TOST), узкие ДИ, байесовские факторы в пользу `H₀`.

**Обоснование:**  
Мощность теста `1-β` определяет вероятность обнаружить эффект заданной величины. При `n=20`, `d=0.5`, `power ≈ 0.34`. Высокий `p` при низкой мощности неинформативен.

**Пример на R:**
```r
library(TOSTER)
# TOST: проверка эквивалентности в пределах [-0.3, 0.3]
tost(d1 = rnorm(30, 0.1, 1), d2 = rnorm(30, 0, 1), low_eqbound = -0.3, high_eqbound = 0.3)
# Обычный t-test даст p > 0.05, но TOST покажет, можно ли утверждать "нет эффекта"
```

**Литература:**  
Altman, D. G., & Bland, J. M. (1995). *Absence of evidence is not evidence of absence*. BMJ, 311(7003), 485.  
Lakens, D., et al. (2020). *Equivalence Testing for Psychological Research*. Advances in Methods and Practices in Psychological Science, 3(2), 251-269.
:::



:::{.callout-note .myth #mth-}
`p-value` измеряет силу доказательств или величину эффекта

**Почему это миф:**  
`p` не является монотонной мерой доказательств в байесовском смысле. Одинаковые `p` могут соответствовать разным правдоподобиям `H₁` относительно `H₀`.

**Правильная интерпретация:**  
Силу доказательств лучше измерять через: отношение правдоподобий (Likelihood Ratio), байесовские факторы (Bayes Factor), или стандартизированные размеры эффекта с ДИ.

**Обоснование:**  
Edwards, Lindman & Savage (1963) показали, что при `p=0.05` байесовский фактор в пользу `H₁` часто лежит в диапазоне 1–3, что считается «слабыми» доказательствами. `p` зависит от плана выборки (stopping rule), а LR/BF — нет.

**Литература:**  
Royall, R. M. (1997). *Statistical Evidence: A Likelihood Paradigm*. Chapman & Hall.  
Goodman, S. N. (1999). *Toward evidence-based medical statistics. 1: The P value fallacy*. Ann Intern Med, 130(12), 995-1004.
:::



:::{.callout-note .myth #mth-}
`0.05` — универсальный, научно обоснованный порог

**Почему это миф:**  
`α=0.05` предложен Фишером (1925) как удобная эвристика, не вытекает из математики оптимизации или теории решений. В разных областях допустимые риски ошибок I рода радикально различаются.

**Правильная интерперетация:**  
Порог должен задаваться *априори*, исходя из стоимости ложных открытий, ожидаемой величины эффекта, этических норм и традиций поля. Многие журналы и общества рекомендуют `α=0.01` или отказ от дихотомии.

**Обоснование:**  
При множественных сравнениях, исследовательских степенях свободы (researcher degrees of freedom) и публикации только значимых результатов, номинальный `α=0.05` ведёт к реальной частоте ложных открытий >30% (Ioannidis, 2005).

**Литература:**  
Fisher, R. A. (1925). *Statistical Methods for Research Workers*. Oliver & Boyd.  
Benjamin, D. J., et al. (2018). *Redefine statistical significance*. Nature Human Behaviour, 2, 6-10.  
McShane, B. B., et al. (2019). *Abandon Statistical Significance*. The American Statistician, 73(sup1), 235-245.
:::



:::{.callout-note .myth #mth-}
Если `p < 0.05`, результат гарантированно воспроизведётся

**Почему это миф:**  
Вероятность репликации зависит от истинного размера эффекта, мощности нового исследования и систематических ошибок, а не от `p` первого исследования.

**Правильная интерпретация:**  
При истинном эффекте и `α=0.05`, вероятность получить `p<0.05` во второй исследовании ≈ мощности второго теста. Если первое исследование было на грани значимости (`p≈0.04`), репликация часто терпит неудачу из-за регрессии к среднему и overestimation effect size.

**Обоснование:**  
Miller, J. (2009) показал, что при `p=0.05` и истинном `δ>0`, вероятность репликации `p<0.05` ≈ 0.50–0.60 при равных `n`. Это не «гарантия», а вероятность, зависящая от дизайна.

**Пример на R (симуляция репликации):**
```r
set.seed(42)
n <- 50; true_d <- 0.5
replications <- replicate(10000, {
  d1 <- t.test(rnorm(n, true_d/2, 1), rnorm(n, -true_d/2, 1))$p.value
  d2 <- t.test(rnorm(n, true_d/2, 1), rnorm(n, -true_d/2, 1))$p.value
  c(d1, d2)
})
# Условная вероятность p2 < 0.05 при p1 < 0.05
mean(replications[2, replications[1,] < 0.05] < 0.05)
# ~0.55, а не 0.95 или 1.0
```

**Литература:**  
Miller, J. (2009). *What is the probability of replicating a statistically significant result?* Psychon Bull Rev, 16, 617-640.  
Open Science Collaboration. (2015). *Estimating the reproducibility of psychological science*. Science, 349(6251), aac4716.
:::



:::{.callout-note .myth #mth-}
`p=0.01` «в 4 раза значимее», чем `p=0.04`

**Почему это миф:**  
`p-value` не является интервальной или пропорциональной шкалой. Разница между 0.04 и 0.01 не означает «в 4 раза больше доказательств».

**Правильная интерпретация:**  
`p` — это хвостовая вероятность распределения статистики при `H₀`. Для сравнения доказательств используйте калиброванные меры: `-log10(p)`, Bayes Factor, или AIC/BIC в моделях.

**Обоснование:**  
При `H₀` `p ~ Uniform(0,1)`. Разность `p` не несёт линейной информации о правдоподобии `H₁`. Greenland et al. (2016) подчёркивают, что `p` не следует использовать как непрерывную шкалу «уверенности».

**Литература:**  
Greenland, S., et al. (2016). *Statistical tests, P values, confidence intervals, and power: a guide to misinterpretations*. Eur J Epidemiol, 31, 337-350.  
Murtaugh, P. A. (2014). *On the prevalence of misinterpretations of p-values*. The American Statistician, 68(1), 1-5.
:::

:::{.callout-note .myth #mth-}
Не значимый `p` означает, что исследование имело достаточную мощность

**Почему это миф:**  
«Наблюдаемая мощность» (observed power), вычисляемая постфактум по оценке эффекта из тех же данных, является детерминированной функцией `p` и не несёт новой информации.

**Правильная интерпретация:**  
Мощность — свойство *дизайна до сбора данных*. После получения данных отчитывайте: априорную мощность, ДИ размера эффекта, или используйте байесовский анализ с априорным распределением.

**Обоснование:**  
Hoenig & Heisey (2001) строго доказали: `observed power = 1 - β_obs` полностью определяется `p` и `n`. При `p=0.50` наблюдаемая мощность всегда ≈ 0.50, независимо от истинного эффекта. Это тавтология.

**Пример на R:**
```r
library(pwr)
# Постфактум оценка эффекта из данных
d_obs <- 0.15; n <- 40
power_obs <- pwr.t.test(d=d_obs, n=n, sig.level=0.05)$power
cat("Observed power =", round(power_obs, 3), "\n")
# Это просто трансформация p, не оценка реальной чувствительности теста
```

**Литература:**  
Hoenig, J. M., & Heisey, D. M. (2001). *The abuse of power: the pervasive fallacy of power calculations for data analysis*. The American Statistician, 55(1), 19-24.  
Zumbo, B. D., & Williams, C. (2011). *On the misuse of observed power*. Psychological Methods, 16(3), 311.
:::

:::{.callout-note .myth #mth-}
`p-value` устойчив к нарушениям предположений при больших выборках

**Почему это миф:**  
Большие `n` не «лечат» систематические смещения, гетероскедастичность, зависимость наблюдений или heavy-tailed распределения. Наоборот, при больших `n` тесты становятся сверхчувствительными к малейшим отклонениям от `H₀`, что может вести к ложным открытиям при misspecified моделях.

**Правильная интерпретация:**  
Асимптотическая корректность требует выполнения условий регулярности. При их нарушении используйте: робастные стандартные ошибки (HC3, bootstrap), непараметрические тесты, или модели, явно учитывающие структуру данных.

**Обоснование:**  
ЦПТ гарантирует нормальность выборочного среднего, но не статистики теста, если дисперсия бесконечна или наблюдения зависимы. Huber (1967), White (1980) показали необходимость явной коррекции.

**Литература:**  
White, H. (1980). *A heteroskedasticity-consistent covariance matrix estimator*. Econometrica, 48(4), 817-838.
Cameron, A. C., & Trivedi, P. K. (2005). *Microeconometrics: Methods and Applications*. Cambridge UP.
:::

:::{.callout-note .myth #mth-}
`p-value = 1 - уровень доверия` (или `p` и ДИ — одно и то же)

**Почему это миф:**  
Между `p` и доверительным интервалом (ДИ) существует **математическая двойственность**, но **разная интерпретация**. `p` отвечает на вопрос об экстремальности данных при `H₀`, ДИ — на вопрос о множестве параметров, совместимых с данными.

**Правильная интерпретация:**  
`H₀: θ=θ₀` отвергается при `α` ⇔ `θ₀` не входит в `1-α` ДИ. Но ДИ даёт информацию о величине и точности оценки, `p` — нет. ДИ можно строить без гипотез, `p` — нет.

**Обоснование:**  
Neyman-Pearson framework показывает, что ДИ — это инвертированный семейство тестов. Однако частотная интерпретация ДИ: *«Если повторять эксперимент бесконечно, 95% построенных интервалов накроют истинный параметр»*. Это не вероятность того, что конкретный интервал содержит `θ`.

**Литература:**  
Casella, G., & Berger, R. L. (2002). *Statistical Inference* (2nd ed.). Duxbury. Ch. 9.  
Neyman, J., & Pearson, E. S. (1933). *On the problem of the most efficient tests of statistical hypotheses*. Phil. Trans. R. Soc. A, 231, 289-337.
:::

🧭 Как правильно работать с `p-value` в 2020-х

1. **Не используйте `p` как дихотомический переключатель.** Отчитывайте точное значение, ДИ, размер эффекта.
2. **Планируйте исследования априори:** мощность, α, план анализа, коррекция на множественные сравнения.
3. **Дополняйте частотный анализ:** байесовскими факторами, прогнозированием, кросс-валидацией, мета-анализом.
4. **Публикуйте нулевые результаты и препринты:** снижайте publication bias.
5. **Образование:** замените курсы «p < 0.05 = успех» на курсы по оцениванию, воспроизводимости, causal inference.



## ЦПТ

:::{#thm-clt}
**Центральная предельная теорема [классическая] (Central Limit Theorem [classical])**

Пусть $\xi_1$, $\xi_2$, …, $\xi_n$ --- независимые одинаково распределённые случайные величины с математическим ожиданием $\expect_{\xi_k} = \mu$ и дисперсией $\disp_{\xi_k} = \sigma^2$, а $S_n := \sum_{i=1}^n \xi_i$. Тогда

$$
\frac{S_n - n\mu}{\sqrt{n \sigma^2}} \todist[n \to \ty] Z, \quad Z \disted \norm{0}{1}
$$

:::

:::{.remark}
В некоторых источниках[^wrong-clt], в формулировке теоремы пишут: $\displaystyle \frac{S_n - n\mu}{\sqrt{n \sigma^2}} \todist[n \to \ty] \norm{0}{1}$. Строго говоря, это некорректно, так как слева стоит случайная величина, а справа --- распределение. Случайная величины не может сходится к распределению. Корректно говорить либо «$\displaystyle \frac{S_n - n\mu}{\sqrt{n \sigma^2}}$ сходится к случайное величине с распределением $\norm{0}{1}$», либо «распределение случайной величины $\frac{S_n - n\mu}{\sqrt{n \sigma^2}}$ сходится к $\norm{0}{1}$».
:::

[^wrong-clt]: В частности, [в Википедии](https://ru.wikipedia.org/wiki/%D0%A6%D0%B5%D0%BD%D1%82%D1%80%D0%B0%D0%BB%D1%8C%D0%BD%D0%B0%D1%8F_%D0%BF%D1%80%D0%B5%D0%B4%D0%B5%D0%BB%D1%8C%D0%BD%D0%B0%D1%8F_%D1%82%D0%B5%D0%BE%D1%80%D0%B5%D0%BC%D0%B0#%D0%9A%D0%BB%D0%B0%D1%81%D1%81%D0%B8%D1%87%D0%B5%D1%81%D0%BA%D0%B0%D1%8F_%D0%A6%D0%9F%D0%A2).

:::{.proof}
Рассмотрим случайную величину $\displaystyle Z_n = \frac{S_n - \mu S_n}{\sqrt{\disp S_n}}$. $\expect Z_n = 0$, $\disp S_n = 1$. Найдём характеристическую функцию $\vphi_{Z_n}(t)$ случайной величины $Z_n$ и покажем, что $\vphi_{Z_n}(t) \tto \e^{-\tfrac{t^2}{2}} = \vphi_{Z}(t)$.

Пусть $\vphi(t) = \vphi_{\tfrac{\xi^k - \mu}{\sqrt{\sigma^2}}} (t)$. $f(0) = 1$ (общее свойство характеристических функций). $\expect \frac{\xi^k - \mu}{\sqrt{\sigma^2}} = 0 \impl \vphi'(0) = 0$ (моменты и производные связаны между собой). $\disp \frac{\xi^k - \mu}{\sqrt{\sigma^2}} = \expect \lp \frac{\xi^k - \mu}{\sqrt{\sigma^2}} \rp = 1 \impl \vphi''(0) = \i^2 \cdot 1 = -1$.

Характеристическая функция может быть разложена в ряд Фурье (существует вторая непрерывная производная). В частности, в ряд Тейлора:

$$
\vphi(t) = 1 + 0 \cdot t + (-1) \cdot \frac{t^2}{2} + o(t^2) = 1 - \frac{t^2}{2} + o(t^2)
$$

$$
Z_n = \frac{S_n - \mu S_n}{\sqrt{\disp S_n}} 
= \frac{\sum_{i=1}^n (\xi_i - \mu)}{\sqrt{n \sigma^2}} 
= \frac{1}{\sqrt{n}} \sum_{k=1}^n \frac{\xi_k - \mu}{\sqrt{\sigma^2}} \impl
$$

$$
\impl \vphi_{Z_n}(t) = \prod_{i=1}^k f \lp \frac{t}{\sqrt{n}} \rp = \lp 1 - \frac{t^2}{2n} + o \lp \frac{t^2}{n} \rp \rp \tto[n\to\ty] \e^{-\tfrac{t^2}{2}} \, \forall t = \fix \impl Z_n \todist[n\to\ty] Z
$$


:::

