# Введение в статистику {#desc-statintro}

{{< include other/_symbols.qmd >}}

```{r opts, echo=FALSE, eval=TRUE}
knitr::opts_chunk$set(echo = FALSE, eval = TRUE, warning = FALSE, message = FALSE, error = FALSE)
```

```{r pkgs}
library(tidyverse)
theme_set(theme_bw())
# library(plotly)
```

:::{.intro}
Итак, мы вплотную подошли к изучению статистики, однако прежде чем мы начнем разговор собственно о статистике, нам необходимо разобраться, что вообще это такое, когда оно нам жизненно необходимо и зачем оно нам жизненно необходимо, чтобы первично сориентироваться в том, о чем мы будем говорить на протяжении всех последующих глав.

Так и поступим.
:::

## Виды исследований {#desc-statintro-research-types}

:::{.lab-junior}
:::

Статистика неразрывно связана с исследованиями, поэтому нам надо произвести некоторый рекап того, какие исследования у нас бывают. Общую классификацию исследований можно представить так (@fig-research-types):

```{mermaid}
%%| label: fig-research-types
%%| fig-cap: Способ классификации исследований
%%| fig-align: center

flowchart TD
  research(Исследования)
  theor(Теоретические)
  empir(Эмпирические)
  cab(Кабинетные)
  qual(Качественные)
  quan(Количественные)
  meta(Мета-анализы)
  exp("Доэкспериментальные
      Квазиэспериментальные
      Экспериментальные")
  
  research --> theor
  research --> empir
  theor -.-> cab
  empir -.-> cab
  empir --> qual
  empir --> quan
  quan --> exp
  quan --> meta
```


## Исследовательский процесс {#desc-statintro-research-process}

:::{.lab-junior}
:::

```{mermaid}
%%| label: fig-research-process-qq
%%| fig-cap: Сотношение качественных и количественных исследований в исследовательском процессе
%%| fig-align: center

flowchart TD
  idea("Идея исследования")
  resques("Исследовательский вопрос 1
          Исследовательский вопрос 2
          …
          Исследовательский вопрос N")
  qualres("Качественное исследование")
  hyps("Гипотеза 1
        Гипотеза 2
        …
        Гипотеза M")
  quanres("Количественное исследование")
  results1("Осмысление результатов")
  results2("Осмысление результатов")
  newresq("Новые
          исследовательские вопросы")
  newhyp("Новые гипотезы")
  
  idea --> resques
  resques --> qualres
  qualres --> results1
  results1 --> hyps
  hyps --> quanres
  quanres --> results2
  results2 --> newresq
  results2 --> newhyp
  newresq --> qualres
  newresq --> quanres
  newhyp --> quanres
```



## Выборка {#desc-statintro-sample}

:::{.lab-junior}
:::

### Способы формирования репрезентативной выборки {#desc-statintro-sample-types}

#### Простая случайная выборка {#desc-statintro-simple-random-sample}

Самый просто способ, которым можно набрать репрезентативную выборку --- это **простая случайная выборка (simple random sample)**.

```{r desc-statintro-simple-random-sample-data}
n_pop <- 600
set.seed(100)
tibble(x = sample(0:1000, n_pop),
  y = sample(0:1000, n_pop),
  little_sample = sample(c(TRUE, FALSE), n_pop, prob = c(1, 9), replace = TRUE),
  medium_sample = sample(c(TRUE, FALSE), n_pop, prob = c(2, 8), replace = TRUE),
  big_sample = sample(c(TRUE, FALSE), n_pop, prob = c(4, 6), replace = TRUE)) -> data_simple_random_sample

data_simple_random_sample %>% 
  ggplot(aes(x, y)) +
  geom_point() +
  guides(x = "none",
  y = "none") +
  labs(x = "", y = "") -> simple_random_sample_graph

data_simple_random_sample %>% 
  ggplot(aes(x, y, color = little_sample)) +
  geom_point() +
  scale_color_manual(values = c(`TRUE` = "#000000", `FALSE` = "#b4b4b4")) +
  guides(x = "none",
  y = "none",
  color = "none") +
  labs(x = "", y = "") -> simple_random_sample_little_sample_graph

data_simple_random_sample %>% 
  ggplot(aes(x, y, color = medium_sample)) +
  geom_point() +
  scale_color_manual(values = c(`TRUE` = "#000000", `FALSE` = "#b4b4b4")) +
  guides(x = "none",
  y = "none",
  color = "none") +
  labs(x = "", y = "") -> simple_random_sample_medium_sample_graph

data_simple_random_sample %>% 
  ggplot(aes(x, y, color = big_sample)) +
  geom_point() +
  scale_color_manual(values = c(`TRUE` = "#000000", `FALSE` = "#b4b4b4")) +
  guides(x = "none",
  y = "none",
  color = "none") +
  labs(x = "", y = "") -> simple_random_sample_big_sample_graph
```

```{r desc-statintro-simple-random-sample}
#| label: fig-simple-random-sample
#| fig-cap: "Простая случайная выборка"
#| fig-subcap:
#|   - "Генеральная совокупность"
#|   - "Выборка малого объема"
#|   - "Выборка среднего объема"
#|   - "Выборка большого объема"
#| layout-ncol: 2

print(simple_random_sample_graph)
print(simple_random_sample_little_sample_graph)
print(simple_random_sample_medium_sample_graph)
print(simple_random_sample_big_sample_graph)
```
