# Однофакторный дисперсионный анализ {#andan-oneway-anova}

{{< include other/_symbols.qmd >}}

```{r opts, echo=FALSE, eval=TRUE, message=FALSE, warning=FALSE, error=FALSE}
knitr::opts_chunk$set(echo=TRUE, eval=TRUE, message=FALSE, warning=FALSE, error=FALSE)
```

:::{.intro}
Вступление
:::

## Структура изменчивости данных {#oneway-anova-var-struct}

* $n$ ---общее количество наблюдений
* $p$ --- количество групп, $
* $n_j$ --- количество наблюдений в $j$-ой группе
* $y_{ij}$ --- $i$-е наблюдение в $j$-ой группе
* $i = 1, 2, \ldots, n_j$, $j = 1, 2, \ldots, p$

$$
n = \sum_{j=1}^p n_j
$$

$$
\overline Y_{j} = \frac{\sum_{i=1}^{n_j} y_{ij}}{n_j}
$$

$$
\overline Y = 
\frac{\sum_{j=1}^p \sum_{i=1}^{n_j} y_{ij}}{\sum_{j=1}^p n_j} = 
\frac{\sum_{j=1}^p \sum_{i=1}^{n_j} y_{ij}}{n}
$$


Общая изменчивость

$$
\TSS = \sum_{j=1}^p \sum_{i=1}^{n_j} (y_{ij} - \overline Y)^2
$$

$$
\dft = n - 1
$$

$$
\MSt = \frac{\TSS}{\dft} = \frac{\sum_{j=1}^p \sum_{i=1}^{n_j} (y_{ij} - \overline Y)^2}{n-1}
$$

Объяснённая изменчивость

$$
\ESS = \sum_{j=1}^p n_j (\overline Y_j - \overline Y)^2
$$

$$
\dfe = p - 1
$$

$$
\MSe = \frac{\ESS}{\dfe} = \frac{\sum_{j=1}^p n_j (\overline Y_j - \overline Y)^2}{p-1}
$$

Остаточная изменчивость

$$
\RSS = \sum_{j=1}^p \sum_{i=1}^{n_j} (y_{ij} - \overline Y_j)^2
$$

$$
\dfr = n - p
$$

$$
\MSr = \frac{\RSS}{\dfr} = \frac{\sum_{j=1}^p \sum_{i=1}^{n_j} (y_{ij} - \overline Y_j)^2}{n-p}
$$

$$
F = \frac{\MSe}{\MSr} \disted{H_0} F(\dfe, \dfr)
$$

$$
\eta^2 = \frac{\ESS}{\TSS}
$$


### $\eta^2$ vs $F$

Почему бы не использовать $F$-статистику в качестве размера эффекта, ведь она, как и $\eta^2$ показывает отношение дисперсий?

$F$-статистика зависит от размера выборки и размера эффекта.

$$
F = \frac{\MSe}{\MSr} = \frac{\frac{\ESS}{p-1}}{\frac{\RSS}{n-p}} = \frac{\ESS}{\RSS} \cdot \frac{n-p}{n-1} = \frac{\eta^2}{1 - \eta^2} \cdot \frac{n-p}{p-1}
$$

$$
\frac{\ESS}{\RSS} = \frac{\ESS \cdot \TSS}{\RSS \cdot \TSS}  = \frac{\ESS}{\TSS} \cdot \frac{\TSS}{\TSS - \ESS} = \eta^2 \cdot \frac{\frac{\TSS}{\TSS}}{\frac{\TSS - \ESS}{\TSS}} = \eta^2 \cdot \frac{1}{1 - \frac{\ESS}{\TSS}} = \frac{\eta^2}{1 - \eta^2}
$$

## Другие размеры эффекта

[@tabachnik2013, p. 55]

$$
\omega^2 = \frac{\ESS - \dfe \MSr}{\TSS + \MSr}
$$

[@steiger-beyondF]

$$
f^2 = \frac{\eta^2}{1 - \eta^2}
$$

## Контрасты {#oneway-anova-contrasts}

***

###### Session Info {#session_info .unnumbered}

```{r session-info}
sessionInfo()
```

```{=html}
<script type="text/javascript" src="./js/chapter.js"></script>
```
