# Формулы {#appendix-formulas}

{{< include other/_symbols.qmd >}}

```{r require_tidyverse, echo=FALSE, message=FALSE, warning=FALSE}
library(tidyverse)
library(ggforce)
library(latex2exp)
theme_set(theme_bw())
```

## Степени, корни, логарифмы {#appendix-formulas-power}

### Определения {#appendix-formulas-power-def}

$$
a^n \defin{=} \prod_{i=1}^n a, \, a \in \setR, \, n \in \setNstar
$${#eq-frmapp-power-n-def}

$$
a^{-n} \defin{=} \frac{1}{a^n}, \, a \neq 0
$${#eq-frmapp-power-neq-def}

$$
\sqrt[n]a \defin{=} b \Leftrightarrow b^n = a, \, n \in \setNstar
$${#eq-frmapp-root-n-def}

$$
\log_{a}n \defin{=} b \Leftrightarrow a^n = b, \, a > 0, \, a \neq 1, \, n > 0
$${#eq-frmapp-log-def}

$$
a^{\frac{1}{n}} \defin{=} \sqrt[n]{a}
$${#eq-frmapp-power-frac-def}

$$
a^{\frac{p}{q}} \defin{=} \sqrt[q]{a^p}
$${#eq-frmapp-power-frac-def}

$$
a^0 \defin{=} 1
$${#eq-frmapp-power-zero-def}

### Свойства {#appendix-formulas-power-identities}

::::{.columns}

:::{.column}
$$a^n \cdot a^m = a^{n+m}$${#eq-frmapp-power-prod}
$$\frac{a^n}{a^m} = a^{n-m}$${#eq-frmapp-power-frac}
$$(a^n)^m = a^{nm}$${#eq-frmapp-power-pow}
$$(a \cdot b)^n = a^n \cdot b^n$${#eq-frmapp-power-prod-pow}
$$\left(\frac{a}{b}\right)^n = \frac{a^n}{b^n}$${#eq-frmapp-power-frac-pow}
:::
:::{.column}
$$\sqrt[n]{a \cdot b} = \sqrt[n]{a} \cdot \sqrt[n]{b}$${#eq-frmapp-root-prod}
$$(a \cdot b)^{\frac{1}{n}} = a^{\frac{1}{n}} \cdot b^{\frac{1}{n}}$${#eq-frmapp-power-prod-frac-pow}
$$\sqrt[n]{\frac{a}{b}} = \frac{\sqrt[n]{a}}{\sqrt[n]{b}}$${#eq-frmapp-root-frac}
$$\Big(\frac{a}{b}\Big)^{\frac{1}{n}} = \frac{a^{\frac{1}{n}}}{b^{\frac{1}{n}}} = \frac{b^n}{a^n}$${#eq-frmapp-power-frac-frac-pow}
:::
::::

$$
x^n = a \Rightarrow x = 
\begin{cases}
\pm \sqrt[n]{a}, &\quad x \mod 2 = 0 \\ 
\sqrt[n]{a}, &\quad x \mod 2 = 1
\end{cases}
$$


::::{.columns}
:::{.column}
$$\log_a a = 1$${#eq-frmapp-log-samebase}
$$\log_c(ab) = \log_c a + \log_c b$${#eq-frmapp-log-prod}
$$\log_c\Big(\frac{a}{b}\Big) = \log_c a - \log_c b$${#eq-frmapp-log-frac}
:::
:::{.column}
$$\log_c 1 = 0$${#eq-frmapp-log-1}
$$\log_c a^b = b \log_c a$${#eq-frmapp-log-argpow}
$$\log_{c^b} a = \frac{1}{b} \log_c a$${#eq-frmapp-log-basepow}
:::
::::

## Модуль {#appendix-formulas-abs}

$$
\forall a \in \setR \quad
|a| \defin{=} 
\begin{cases}
a, &a \geq 0 \\
-a, &a < 0
\end{cases}
$${#eq-frmapp-module-def}

$$
|x| \leq a \Rightarrow -a \leq x \leq a \Leftrightarrow x \in [-a, a]
$${#eq-frmapp-module-leq}

$$
|x| \geq a \Rightarrow x \leq -a \vee x \geq a \Leftrightarrow x \in (-\infty, -a] \cup [a, +\infty)
$${#eq-frmapp-module-leq}


## Предел {#appendox-formulas-lim}

### Определение {#appendix-formulas-lim-def}
$$
\lim x_n = a \defin{\Leftrightarrow} \forall \vepsilon > 0 \; \exists N(\vepsilon) : \forall n > N(\vepsilon) \; |x_n - a| < \vepsilon
$${#eq-frmapp-lim-def}


### Свойства {#appendix-formulas-lim-props}

Если существуют $\lim x_n$ и $\lim y_n$, то

$$
\lim c = c, \, c = \const
$${#eq-frmapp-lim-c}

$$
\lim (cx_n) = c \lim x_n, \, c = \const
$${#eq-frmapp-lim-const}

$$
\lim (x_n + y_n) = \lim x_n + \lim y_n
$${#eq-frmapp-lim-sum}

$$
\lim (x_n y_n) = \lim x_n \lim y_n
$${#eq-frmapp-lim-prod}

$$
\lim \left( \frac{x_n}{y_n} \right) = \frac{\lim x_n}{\lim y_n}, \lim y_n \neq 0
$${#eq-frmapp-lim-frac}

$$
\forall n \, a_n > x_n > b_n \wedge \lim a_n = \lim b_n \Rightarrow \lim x_n = \lim a_n = \lim b_n
$${#eq-frmapp-lim-squeez}



## Производная {#appendix-formulas-deriv}

### Определение{#appendix-formulas-deriv-def}

$$
f'(x) \defin{=} \lim_{\Delta x \to 0} \frac{\Delta f(x)}{\Delta x} = \lim_{\Delta x \to 0} \frac{f(x + \Delta x)}{\Delta x}
$${#eq-frmapp-deriv-def}


### Свойства производной {#appendix-formulas-deriv-props}

$$
c' = 0, \, c = \const
$${#eq-frmapp-deriv-c}

$$
(cu)' = cu', \, c = \const
$${#eq-frmapp-deriv-const}

$$
\big( f(x) + g(x) \big)' = f'(x) + g(x)'
$${#eq-frmapp-deriv-sum}

$$
\big( f(x) g(x) \big)' = f'(x) g(x) + f(x) g(x)'
$${#eq-frmapp-deriv-prod}

$$
\left( \frac{f(x)}{g(x)} \right)' = \frac{f'(x) g(x) - f(x) g'(x)}{g^2(x)}, \, g(x) \not \equiv 0
$${#eq-frmapp-deriv-frac}

$$
\left( \frac{c}{g(x)} \right)' = - \frac{cg'(x)}{g^2(x)}, \, c = \const, \, g(x) \not \equiv 0
$${#eq-frmapp-deriv-fracconst}

$$
\Big( f \big( g(x) \big) \Big)' = f'(g) \cdot g'(x)
$${#eq-deriv-compose}


### Производные элементарных функций {#appendix-formulas-deriv-funcs}

::::{.columns}
:::{.column}
$$
(x^n)' = nx^{n-1}
$${#eq-frmapp-deriv-pow}

$$
(a^x)' = a^x \ln a
$${#eq-frmapp-deriv-exp}

$$
(e^x)' = e^x
$${#eq-frmapp-deriv-expe}
:::
:::{.column}
$$
(\log_a x)' = \frac{1}{x \ln a}
$${#eq-frmapp-deriv-log}

$$
(\ln x)' = \frac{1}{x}
$${#eq-frmapp-deriv-ln}

$$
(\sqrt{x})' = \frac{1}{2\sqrt{x}}
$${#eq-frmapp-deriv-sqrt}
:::
::::

::::{.columns}
:::{.column}
$$
(\sin x)' = \cos x
$${#eq-frmapp-deriv-sin}

$$
(\cos x)' = -\sin x
$${#eq-frmapp-deriv-cos}

$$
(\tan x)' = \frac{1}{\cos^2 x}
$${#eq-frmapp-deriv-tan}

$$
(\cot x)' = -\frac{1}{\sin^2 x}
$${#eq-frmapp-deriv-cot}

$$
(\sec x)' = \frac{\sin x}{\cos^2 x}
$${#eq-frmapp-deriv-sec}

$$
(\csc x)' = -\frac{\cos x}{\sin^2 x}
$${#eq-frmapp-deriv-sec}

$$
(\arcsin x)' = \frac{1}{\sqrt{1 - x^2}}
$${#eq-frmapp-deriv-arcsin}

$$
(\arccos x)' = -\frac{1}{\sqrt{1 - x^2}}
$${#eq-frmapp-deriv-arccos}

$$
(\arctan x)' = \frac{1}{1 + x^2}
$${#eq-frmapp-deriv-arctan}

$$
(\arccot x)' = -\frac{1}{1 + x^2}
$${#eq-frmapp-deriv-arccot}

$$
(\arcsec x)' = \frac{1}{|x|\sqrt{x^2 - 1}}
$${#eq-frmapp-deriv-arcsec}

$$
(\arccsc x)' = -\frac{1}{|x|\sqrt{x^2 - 1}}
$${#eq-frmapp-deriv-arccsc}
:::
:::{.column}
$$
(\sinh x)' = \cosh x
$${#eq-frmapp-deriv-sinh}

$$
(\cosh x)' = \sinh x
$${#eq-frmapp-deriv-cosh}

$$
(\tanh x)' = \frac{1}{\cosh^2 x}
$${#eq-frmapp-deriv-tanh}

$$
(\coth x)' = -\frac{1}{\sinh^2 x}
$${#eq-frmapp-deriv-coth}

$$
(\sech x)' = -\frac{\sinh x}{\cosh^2 x}
$${#eq-frmapp-deriv-sech}

$$
(\csch x)' = -\frac{\cosh x}{\sinh^2 x}
$${#eq-frmapp-deriv-csch}

$$
(\arsinh)' = \frac{1}{\sqrt{x^2 + 1}}
$${#eq-frmapp-deriv-arsinh}

$$
(\arcoth)' = \frac{1}{\sqrt{x^2 - 1}}
$${#eq-frmapp-deriv-arcosh}

$$
(\artanh)' = \frac{1}{1 - x^2}
$${#eq-frmapp-deriv-artanh}

$$
(\arcoth)' = \frac{1}{1 - x^2}
$${#eq-frmapp-deriv-arcoth}

$$
(\arsech)' = -\frac{1}{x(x+1)\sqrt{\dfrac{1 - x}{1 + x}}}
$${#eq-frmapp-deriv-arsech}

$$
(\arcsch)' = -\frac{1}{x^2\sqrt{1 + \dfrac{1}{x^2}}}
$${#eq-frmapp-deriv-arcsch}
:::
::::


## Тригонометрия {#appendix-formulas-trig}

```{r trig_circle, echo=FALSE, message=FALSE, warning=FALSE}
# set angle
phi1 <-  pi / 5

# create data (start and end points of lines)
tibble(
  func = factor(rep(
    c("sin", "cos", "sec", "csc", "tan", "cot"),
    each = 2
  ), ordered = TRUE, levels = c("sin", "cos", "sec", "csc", "tan", "cot")),
  point = rep(c("start", "end"), times = 6),
  x = c(cos(phi1), cos(phi1), 0, cos(phi1), 0, 1, 0, 0, 1, 1, 0, cos(phi1)),
  y = c(0, sin(phi1), 0, 0, 0, tan(phi1), 0, 1 / sin(phi1), 0, tan(phi1), 1 / sin(phi1), sin(phi1)
  )
) |>
  # plot
  ggplot() +
  # axes
  geom_vline(xintercept = 0, color = "gray") +
  geom_hline(yintercept = 0, color = "gray") +
  # circle
  geom_circle(aes(x0 = 0, y0 = 0, r = 1)) +
  # radius vector
  geom_line(data = tibble(x = c(0, cos(phi1)),
                          y = c(0, sin(phi1))),
            aes(x, y)) +
  geom_arc(aes(x0 = 0, y0 = 0, r = .25, start = 3*pi/6-phi1, end = 3*pi/6)) +
  # trig funs
  geom_line(aes(x = x,
                y = y,
                color = func),
            linewidth = 1) +
  # point
  geom_point(data = tibble(x = cos(phi1),
                           y = sin(phi1)),
             aes(x, y)) +
  # create grid
  scale_x_continuous(breaks = seq(-1, 1, by = .5)) +
  scale_y_continuous(breaks = seq(-1, 3, by = .5)) +
  # fix proportions
  coord_fixed(xlim = c(-1, 1),
              ylim = c(-1, 1.75)
    ) +
  labs(x = NULL, y = NULL, color = NULL) +
  theme(legend.position = "bottom") +
  # set colors
  scale_color_manual(
    values = c(
      sin = "salmon",
      cos = "royalblue",
      csc = "orchid",
      sec = "turquoise",
      tan = "tan4",
      cot = "orange2"
    )
  ) -> acute


# set angle
phi2 <-  4.5 * pi / 5.5

# create data (start and end points of lines)
tibble(
  func = factor(rep(
    c("sin", "cos", "sec", "csc", "tan", "cot"),
    each = 2
  ), ordered = TRUE, levels = c("sin", "cos", "sec", "csc", "tan", "cot")),
  point = rep(c("start", "end"), times = 6),
  x = c(cos(phi2), cos(phi2), 0, cos(phi2), 0, 1, 0, 0, 1, 1, 0, cos(phi2)),
  y = c(0, sin(phi2), 0, 0, 0, tan(phi2), 0, 1 / sin(phi2), 0, tan(phi2), 1 / sin(phi2), sin(phi2)
  )
) |>
  # plot
  ggplot() +
  # axes
  geom_vline(xintercept = 0, color = "gray") +
  geom_hline(yintercept = 0, color = "gray") +
  # circle
  geom_circle(aes(x0 = 0, y0 = 0, r = 1)) +
  # radius vector
  geom_line(data = tibble(x = c(0, cos(phi2)),
                          y = c(0, sin(phi2))),
            aes(x, y)) +
  geom_arc(aes(x0 = 0, y0 = 0, r = .25, start = 3*pi/6-phi2, end = 3*pi/6)) +
  # trig funs
  geom_line(aes(x = x,
                y = y,
                color = func),
            linewidth = 1) +
  # point
  geom_point(data = tibble(x = cos(phi2),
                           y = sin(phi2)),
             aes(x, y)) +
  # create grid
  scale_x_continuous(breaks = seq(-1, 1, by = .5)) +
  scale_y_continuous(breaks = seq(-1, 3, by = .5)) +
  # fix proportions
  coord_fixed(xlim = c(-1, 1),
              ylim = c(-1, 1.75)
    ) +
  labs(x = NULL, y = NULL, color = NULL) +
  theme(legend.position = "bottom") +
  # set colors
  scale_color_manual(
    values = c(
      sin = "salmon",
      cos = "royalblue",
      csc = "orchid",
      sec = "turquoise",
      tan = "tan4",
      cot = "orange2"
    )
  ) -> obtuse

gridExtra::grid.arrange(acute, obtuse, ncol=2)
```

### Базовые соотношения {#appendix-formulas-trig-basic}

:::{.columns}

:::{.column}
$$
\sec \alpha = \frac{1}{\cos \alpha}
$${#eq-frmapp-trig-basic-sec}

$$
\csc \alpha = \frac{1}{\sin \alpha}
$${#eq-frmapp-trig-basic-csc}

$$
\tan \alpha = \frac{\sin \alpha}{\cos \alpha} = \frac{1}{\cot \alpha}
$${#eq-frmapp-trig-basic-tan}

$$
\cot \alpha = \frac{\cos \alpha}{\sin \alpha} = \frac{1}{\tan \alpha}
$${#eq-frmapp-trig-basic-cot}
:::

:::{.column}
$$
\frac{\sec \alpha}{\csc \alpha} = \tan \alpha
$${#eq-frmapp-trig-basic-seccsc-to-tan}

$$
\frac{\csc \alpha}{\sec \alpha} = \cot \alpha
$${#eq-frmapp-trig-basic-cscsec-to-cot}

$$
\frac{\tan \alpha}{\cot \alpha} = 1
$${#eq-frmapp-trig-basic-tancot-frac1}

$$
\tan \alpha \cot \alpha = 1
$${#eq-frmapp-trig-basic-tancot-prod1}
:::
:::



### Основное тригонометрическое тождество {#appendix-formulas-trig-pythagorean-identities}

$$
\sin^2 \alpha + \cos^2 \alpha = 1
$${#eq-frmapp-trigmain}

$$
\sin \alpha = \pm \sqrt{1 - \cos^2 \alpha}
$${#eq-frmapp-trigmain-sin}

$$
\cos \alpha = \pm \sqrt{1 - \sin^2 \alpha}
$${#eq-frmapp-trigmain-cos}

$$
1 + \cot^2 \alpha = \csc^2 \alpha
$${#eq-frmapp-trigmain-cot}

$$
\tan^2 \alpha + 1 = \sec ^2 \alpha
$${#eq-frmapp-trigmain-tan}

$$
\sec^2 \alpha + \csc^2 \alpha = \sec^2 \alpha \cdot \csc^2 \alpha
$${#eq-frmapp-trigmain-sec}


### Отражения {#appendix-formulas-trig-reflections}

```{r trig_reflections_circle, echo=FALSE, message=FALSE, warning=FALSE}
x = cos(pi/6); y = sin(pi/6)
clrs = c('red3', 'orange3', 'green3', 'blue3', 'purple3')
label_shift = 0.12

ggplot() +
  # axes
  geom_vline(xintercept = 0, color = "gray") +
  geom_hline(yintercept = 0, color = "gray") +
  # zero phi
  annotate(geom = "text", 
           x = 1.125, y = 0.1, 
           label = TeX(r"($\varphi = 0$)"), color = "gray") +
  # circle
  geom_circle(aes(x0 = 0, y0 = 0, r = 1)) +
  # angle / red
  geom_line(aes(x = c(0, x), 
                y = c(0, y)), 
            color = clrs[1]) +
  geom_point(aes(x = x, y = y), color = clrs[1]) +
  annotate(geom = "text", 
           x = x+label_shift, y = y+label_shift, 
           label = TeX(r"($(x, y)$)"), color = clrs[1]) +
  # orange
  geom_abline(intercept = 0, slope = tan(pi/4),
              linetype = "dashed", color = clrs[2], linewidth = .2) +
  annotate(geom = "text", 
           x = .875, y = 1.125, 
           label = TeX(r"($\varphi = \frac{\pi}{4}$)"), color = clrs[2]) +
  geom_line(aes(x = c(0, y), 
                y = c(0, x)), 
            color = clrs[2]) +
  geom_point(aes(x = y, y = x), color = clrs[2]) +
  annotate(geom = "text", 
           x = y+label_shift, y = x+label_shift, 
           label = TeX(r"($(y, x)$)"), color = clrs[2]) +
  # green
  geom_vline(xintercept = 0,
              linetype = "dashed", color = clrs[3], linewidth = .2) +
  annotate(geom = "text", 
           x = .125, y = 1.125, 
           label = TeX(r"($\varphi = \frac{\pi}{2}$)"), color = clrs[3]) +
  geom_line(aes(x = c(0, -x), 
                y = c(0, y)), 
            color = clrs[3]) +
  geom_point(aes(x = -x, y = y), color = clrs[3]) +
  annotate(geom = "text", 
           x = -x-label_shift*1.3, y = y+label_shift, 
           label = TeX(r"($(-x, y)$)"), color = clrs[3]) +
  # blue
  geom_abline(intercept = 0, slope = tan(3*pi/4),
              linetype = "dashed", color = clrs[4], linewidth = .2) +
  annotate(geom = "text", 
           x = -.875, y = 1.125, 
           label = TeX(r"($\varphi = \frac{3\pi}{4}$)"), color = clrs[4]) +
  geom_line(aes(x = c(0, -y), 
                y = c(0, -x)), 
            color = clrs[4]) +
  geom_point(aes(x = -y, y = -x), color = clrs[4]) +
  annotate(geom = "text", 
           x = -y-label_shift, y = -x-label_shift, 
           label = TeX(r"($(-y, -x)$)"), color = clrs[4]) +
  # purple
  geom_hline(yintercept = 0,
              linetype = "dashed", color = clrs[5], linewidth = .2) +
  annotate(geom = "text", 
           x = -1.125, y = 0.1, 
           label = TeX(r"($\varphi = \pi$)"), color = clrs[5]) +
  geom_line(aes(x = c(0, x), 
                y = c(0, -y)), 
            color = clrs[5]) +
  geom_point(aes(x = x, y = -y), color = clrs[5]) +
  annotate(geom = "text", 
           x = x+label_shift, y = -y-label_shift, 
           label = TeX(r"($(x, -y)$)"), color = clrs[5]) +
  # arcs
  # gray
  geom_arc(aes(x0 = 0, y0 = 0, r = .25, 
               start = 3*pi/6, end = 4*pi/6 ),
           color = "gray", linetype = "dotted") +
  annotate(geom = "text",
           x = .165, y = -.05,
           label = TeX(r"($-\alpha$)"), color = "gray") +
  # red
  geom_arc(aes(x0 = 0, y0 = 0, r = .25, 
               start = 2*pi/6, end = 3*pi/6 ),
           color = clrs[1], linetype = "dotted") +
  annotate(geom = "text",
           x = .165, y = .05,
           label = TeX(r"($\alpha$)"), color = clrs[1]) +
  # orange
  geom_arc(aes(x0 = 0, y0 = 0, r = .35, 
               start = pi/6, end = 3*pi/6 ),
           color = clrs[2], linetype = "dotted") +
  annotate(geom = "text",
           x = .25, y = .8,
           label = TeX(r"($\frac{\pi}{2} - \alpha$)"), color = clrs[2]) +
  # green
  geom_arc(aes(x0 = 0, y0 = 0, r = .45, 
               start = -2*pi/6, end = 3*pi/6 ),
           color = clrs[3], linetype = "dotted") +
  annotate(geom = "text",
           x = -.8, y = .3,
           label = TeX(r"($\pi - \alpha$)"), color = clrs[3]) +
  # blue
  geom_arc(aes(x0 = 0, y0 = 0, r = .55, 
               start = -5*pi/6, end = 3*pi/6),
           color = clrs[4], linetype = "dotted") +
  annotate(geom = "text",
           x = -.2, y = -.8,
           label = TeX(r"($\frac{3\pi}{2} - \alpha$)"), color = clrs[4]) +
  # purple
  geom_arc(aes(x0=0, y0=0, r = .65,
                  start = -8*pi/6, end = 3*pi/6), 
              color = clrs[5], linetype = "dotted") +
  annotate(geom = "text",
           x = .75, y = -.25,
           label = TeX(r"($2\pi - \alpha$)"), color = clrs[5]) +
  coord_fixed(xlim=c(-1.2, 1.2),
              ylim=c(-1.2, 1.2)) +
  labs(x = NULL, y = NULL)
```

#### Относительно $\varphi = 0$ {#appendix-formulas-trig-reflections-0}

Выражает свойство чётности функции[^trig_odd_even_funs].

[^trig_odd_even_funs]: Функция называется *чётной*, если $f(-x) = f(x)$, и нечётной, если $f(-x) = -f(x)$.

:::{.columns}
:::{.column}
$$\sin (-\alpha) = -\sin \alpha$${#eq-frmapp-mirr-0-sin}
$$\tan (-\alpha) = -\tan \alpha$${#eq-frmapp-mirr-0-tan}
$$\sec (-\alpha) = \sec \alpha$${#eq-frmapp-mirr-0-sec}
:::
:::{.column}
$$\cos (-\alpha) = \cos \alpha$${#eq-frmapp-mirr-0-cos}
$$\cot (-\alpha) = -\cot \alpha$${#eq-frmapp-mirr-0-cot}
$$\csc (-\alpha) = -\csc \alpha$${#eq-frmapp-mirr-0-csc}
:::
::::


#### Относительно $\varphi = \frac{\pi}{4}$ {#appendix-formulas-trig-reflections-pi4}

::::{.columns}
:::{.column}
$$\sin (\frac{\pi}{2}-\alpha) = \cos \alpha$${#eq-frmapp-mirr-pi4-sin}
$$\tan \Big(\frac{\pi}{2}-\alpha\Big) = \cot \alpha$${#eq-frmapp-mirr-pi4-tan}
$$\sec \Big(\frac{\pi}{2}-\alpha\Big) = \csc \alpha$${#eq-frmapp-mirr-pi4-sec}
:::
:::{.column}
$$\cos \Big(\frac{\pi}{2}-\alpha\Big) = \sin \alpha$${#eq-frmapp-mirr-pi4-cos}
$$\cot \Big(\frac{\pi}{2}-\alpha\Big) = \tan \alpha$${#eq-frmapp-mirr-pi4-cot}
$$\csc \Big(\frac{\pi}{2}-\alpha\Big) = \sec \alpha$${#eq-frmapp-mirr-pi4-csc}
:::
::::

#### Относительно $\varphi = \frac{\pi}{2}$ {#appendix-formulas-trig-reflections-pi2}

::::{.columns}
:::{.column}
$$\sin (\pi-\alpha) = \sin \alpha$${#eq-frmapp-mirr-pi2-sin}
$$\tan (\pi-\alpha) = -\tan \alpha$${#eq-frmapp-mirr-pi2-tan}
$$\sec (\pi-\alpha) = -\sec \alpha$${#eq-frmapp-mirr-pi2-sec}
:::
:::{.column}
$$\cos (\pi-\alpha) = -\cos \alpha$${#eq-frmapp-mirr-pi2-cos}
$$\cot (\pi-\alpha) = -\cot \alpha$${#eq-frmapp-mirr-pi2-cot}
$$\csc (\pi-\alpha) = \csc \alpha$${#eq-frmapp-mirr-pi2-csc}
:::
::::

#### Относительно $\varphi = \frac{3\pi}{4}$ {#appendix-formulas-trig-reflections-3pi2}

::::{.columns}
:::{.column}
$$\sin \Big(\frac{3\pi}{2}-\alpha\Big) = -\cos \alpha$${#eq-frmapp-mirr-3pi2-sin}
$$\tan \Big(\frac{3\pi}{2}-\alpha\Big) = \cot \alpha$${#eq-frmapp-mirr-3pi2-tan}
$$\sec \Big(\frac{3\pi}{2}-\alpha\Big) = -\csc \alpha$${#eq-frmapp-mirr-3pi2-sec}
:::
:::{.column}
$$\cos \Big(\frac{3\pi}{2}-\alpha\Big) = -\sin \alpha$${#eq-frmapp-mirr-3pi2-cos}
$$\cot \Big(\frac{3\pi}{2}-\alpha\Big) = \tan \alpha$${#eq-frmapp-mirr-3pi2-cot}
$$\csc \Big(\frac{3\pi}{2}-\alpha\Big) = -\sec \alpha$${#eq-frmapp-mirr-3pi2-csc}
:::
::::

#### Относительно $\varphi = \pi$ {#appendix-formulas-trig-reflections-pi}

$$\sin (2\pi - \alpha) = -\sin \alpha = \sin (-\alpha)$${#eq-frmapp-mirr-pi-sin}
$$\tan (2\pi - \alpha) = -\tan \alpha = \tan (-\alpha)$${#eq-frmapp-mirr-pi-tan}
$$\sec (2\pi - \alpha) = \sec \alpha = \sec (-\alpha)$${#eq-frmapp-mirr-pi-sec}
$$\cos (2\pi - \alpha) = \cos \alpha = \cos (-\alpha)$${#eq-frmapp-mirr-pi-cos}
$$\cot (2\pi - \alpha) = -\cot \alpha = \cot (-\alpha)$${#eq-frmapp-mirr-pi-cot}
$$\csc (2\pi - \alpha) = -\csc \alpha = \csc (-\alpha)$${#eq-frmapp-mirr-pi-csc}



### Сдвиг {#appendix-formulas-trig-shift}

```{r trig_shift_circle, echo=FALSE, message=FALSE, warning=FALSE}
x = cos(pi/6); y = sin(pi/6)
clrs = c('red3', 'orange3', 'green3', 'blue3', 'purple3')
label_shift = 0.12

ggplot() +
  geom_vline(xintercept = 0, color = "gray") +
  geom_hline(yintercept = 0, color = "gray") +
  geom_circle(aes(x0 = 0, y0 = 0, r = 1)) +
  geom_line(aes(x = c(0, x), 
                y = c(0, y)), 
            color = clrs[1]) +
  geom_point(aes(x = x, y = y), color = clrs[1]) +
  annotate(geom = "text", 
           x = x+label_shift, y = y+label_shift, 
           label = TeX(r"($(x, y)$)"), color = clrs[1]) +
  geom_line(aes(x = c(0, -x), 
                y = c(0, y)), 
            color = clrs[2]) +
  geom_point(aes(x = -x, y = y), color = clrs[2]) +
  annotate(geom = "text", 
           x = -x-label_shift, y = y+label_shift, 
           label = TeX(r"($(-x, y)$)"), color = clrs[2]) +
  geom_line(aes(x = c(0, -x), 
                y = c(0, -y)), 
            color = clrs[3]) +
  geom_point(aes(x = -x, y = -y), color = clrs[3]) +
  annotate(geom = "text", 
           x = -x-label_shift, y = -y-label_shift, 
           label = TeX(r"($(-x, -y)$)"), color = clrs[3]) +
  geom_line(aes(x = c(0, x), 
                y = c(0, -y)), 
            color = clrs[4]) +
  geom_point(aes(x = x, y = -y), color = clrs[4]) +
  annotate(geom = "text", 
           x = x+label_shift, y = -y-label_shift, 
           label = TeX(r"($(x, -y)$)"), color = clrs[4]) +
  annotate(geom = "text", 
           x = x+1.4*label_shift, y = y-.4*label_shift, 
           label = TeX(r"($(x, y)$)"), color = clrs[5]) +
  geom_arc(aes(x0 = 0, y0 = 0, r = .25, 
               start = 2*pi/6, end = 3*pi/6 ),
           color = clrs[1], linetype = "dotted") +
  annotate(geom = "text",
           x = .165, y = .05,
           label = TeX(r"($\alpha$)"), color = clrs[1]) +
  geom_arc(aes(x0 = 0, y0 = 0, r = .35, 
               start = -2*pi/6, end = 3*pi/6 ),
           color = clrs[2], linetype = "dotted") +
  annotate(geom = "text",
           x = -.125, y = .2,
           label = TeX(r"($\alpha + \frac{\pi}{2}$)"), color = clrs[2]) +
  geom_arc(aes(x0 = 0, y0 = 0, r = .45, 
               start = -4*pi/6, end = 3*pi/6 ),
           color = clrs[3], linetype = "dotted") +
  annotate(geom = "text",
           x = -.3, y = -.05,
           label = TeX(r"($\alpha + \pi$)"), color = clrs[3]) +
  geom_arc(aes(x0 = 0, y0 = 0, r = .55, 
               start = -8*pi/6, end = 3*pi/6 ),
           color = clrs[4], linetype = "dotted") +
  annotate(geom = "text",
           x = .2, y = -.3,
           label = TeX(r"($\alpha + \frac{3\pi}{2}$)"), color = clrs[4]) +
  geom_circle(aes(x0=0, y0=0, r = .65), 
              color = clrs[5], linetype = "dotted") +
  annotate(geom = "text",
           x = .75, y = .3,
           label = TeX(r"($\alpha + 2\pi$)"), color = clrs[5]) +
  coord_fixed(xlim=c(-1.2, 1.2)) +
  labs(x = NULL, y = NULL)
```

```{r trig_shift_graphs, echo=FALSE}
tibble(x = seq(-5, 5, by = 0.001),
      sin = sin(x),
      cos = cos(x),
      sec = ifelse(abs(cos) < 1e-3, NA, 1/cos),
      csc = ifelse(abs(sin) < 1e-3, NA, 1/sin),
      tan = ifelse(abs(cos) < 1e-3, NA, sin/cos),
      cot = ifelse(abs(sin) < 1e-3, NA, cos/sin)) |> 
  # summarise(min(abs(sin)), min(abs(cos)))
  pivot_longer(cols = -x) |> 
  mutate(name = factor(name, 
                       ordered = TRUE, 
                       levels = c("sin", "cos", "csc", "sec", "tan", "cot"))) -> graphs

ggplot(data = graphs,
       aes(x)) +
  geom_vline(xintercept = 0, color = "gray") +
  geom_hline(yintercept = 0, color = "gray") +
  geom_line(aes(y = value, color = name)) +
  facet_wrap(~ name, nrow = 3) +
  xlim(-5, 5) +
  coord_fixed(ylim = c(-3, 3)) +
  guides(color = "none") +
  labs(y = NULL,
       x = TeX("\\alpha, rad")) +
  scale_color_manual(values = c(sin = "salmon",
                                cos = "royalblue",
                                csc = "orchid",
                                sec = "turquoise",
                                tan = "tan4",
                                cot = "orange2"))
```

Так как все тригонометрические функции периодические, результат сдвига функции определяется её периодом. Для функций $\sin, \cos, \sec$ и $\csc$ период равен $2\pi$. Для $\tan$ и $\cot$ он составляет $\pi$.

#### На четверть периода {#appendix-formulas-trig-shift-by-one-quarter}

::::{.columns}
:::{.column}
$$\sin \Big(\alpha \pm \frac{\pi}{2}\Big) = \pm\cos \alpha$${#eq-frmapp-shift-quart-sin}
$$\tan \Big(\alpha \pm \frac{\pi}{4}\Big) = \frac{\tan \alpha \pm 1}{1 \mp \tan \alpha}$${#eq-frmapp-shift-quart-tan}
$$\sec \Big(\alpha \pm \frac{\pi}{2}\Big) = \mp \csc \alpha$${#eq-frmapp-shift-quart-sec}
:::
:::{.column}
$$\cos \Big(\alpha \pm \frac{\pi}{2}\Big) = \mp \sin \alpha$${#eq-frmapp-shift-quart-cos}
$$\cot \Big(\alpha \pm \frac{\pi}{4}\Big) = \frac{\cot \alpha \mp 1}{1 \pm \cot \alpha}$${#eq-frmapp-shift-quart-cot}
$$\csc \Big(\alpha \pm \frac{\pi}{2}\Big) = \pm \sec \alpha$${#eq-frmapp-shift-quart-csc}
:::
::::


#### На половину периода {#appendix-formulas-trig-shift-by-half}

::::{.columns}
:::{.column}
$$\sin (\alpha + \pi) = -\sin \alpha$${#eq-frmapp-shift-half-sin}
$$\tan \Big(\alpha + \frac{\pi}{2}\Big) = -\cot \alpha$${#eq-frmapp-shift-half-tan}
$$\sec (\alpha + \pi) = -\sec \alpha$${#eq-frmapp-shift-half-sec}
:::
:::{.column}
$$\cos (\alpha + \pi) = -\cos \alpha$${#eq-frmapp-shift-half-cos}
$$\cot \Big(\alpha + \frac{\pi}{2}\Big) = -\tan \alpha$${#eq-frmapp-shift-half-cot}
$$\csc (\alpha + \pi) = -\csc \alpha$${#eq-frmapp-shift-half-csc}
:::
::::


#### На полный период {#appendix-formulas-trig-shift-by-full}

::::{.columns}
:::{.column}
$$\sin (\alpha + 2\pi) = \sin \alpha$${#eq-frmapp-shift-full-sin}
$$\tan (\alpha + \pi) = \tan \alpha$${#eq-frmapp-shift-full-tan}
$$\sec (\alpha + 2\pi) = \sec \alpha$${#eq-frmapp-shift-full-sec}
:::
:::{.column}
$$\cos (\alpha + 2\pi) = \cos \alpha$${#eq-frmapp-shift-full-cos}
$$\cot (\alpha + \pi) = \cot \alpha$${#eq-frmapp-shift-full-cot}
$$\csc (\alpha + 2\pi) = \csc \alpha$${#eq-frmapp-shift-full-csc}
:::
::::



### Соотношение знаков {#appendix-formulas-trig-sgn}

$$
\sgn x \defin{=}
\cases{
1, \, x > 0 \\
0, \, x = 0 \\
-1, \, x < 0
}
$${#eq-frmapp-sgn-def}

$$
\sgn \sin \alpha = \sgn \csc \alpha
$${#eq-frmapp-sgn-sincsc}

$$
\sgn \cos \alpha = \sgn \sec \alpha
$${#eq-frmapp-sgn-cotsec}

$$
\sgn \tan \alpha = \sgn \cot \alpha
$${#eq-frmapp-sgn-tancot}



### Функции суммы и разности аргументов {#appendix-formulas-trig-angle-sum}

$$
\sin (\alpha \pm \beta) = \sin \alpha \cos \beta \pm \cos \alpha \sin \beta
$${#eq-frmapp-sin-of-sum}

$$
\cos (\alpha \pm \beta) = \cos \alpha \cos \beta \mp \sin \alpha \sin \beta
$${#eq-frmapp-cos-of-sum}

$$
\tan (\alpha \pm \beta) = \frac{\tan \alpha \pm \tan \beta}{1 \mp \tan \alpha \tan \beta}
$${#eq-frmapp-tan-of-sum}

$$
\cot (\alpha \pm \beta) = \frac{\cot \alpha \cot \beta \mp 1}{\cot \beta \pm \cot \alpha}
$${#eq-frmapp-cot-of-sum}

$$
\sec (\alpha \pm \beta) = \frac{\sec \alpha \sec \beta \csc \alpha \csc \beta}{\csc \alpha \csc \beta \mp \sec \alpha \sec \beta}
$${#eq-frmapp-sec-of-sum}

$$
\csc (\alpha \pm \beta) = \frac{\sec \alpha \sec \beta \csc \alpha \csc \beta}{\sec \alpha \csc \beta \pm \sec \alpha \sec \beta}
$${#eq-frmapp-csc-of-sum}



### Формулы двойного аргумента {#appendix-formulas-trig-double-arg}

$$
\sin 2\alpha = 2\sin \alpha \cos \alpha = (\sin \alpha + \cos \alpha)^2 -1 = \frac{2\tan \alpha}{1 + \tan^2 \alpha}
$${#eq-frmapp-sin-2a}

$$
\cos 2\alpha = \cos^2 \alpha - \sin^2 \alpha = 2\cos^2 \alpha - 1 = 1 - 2\sin^2 \alpha = \frac{1 - \tan^2 \alpha}{1 + \tan^2 \alpha}
$${#eq-frmapp-cos-2a}

$$
\tan 2\alpha = \frac{2\tan \alpha}{1 - \tan^2 \alpha}
$${#eq-frmapp-tan-2a}

$$
\cot 2\alpha = \frac{\cot^2 \alpha - 1}{2 \cot \alpha} = \frac{1 - \tan^2 \alpha}{2 \tan \alpha}
$${#eq-frmapp-cot-2a}

$$
\sec 2\alpha = \frac{\sec^2 \alpha}{2 - \sec^2 \alpha} = \frac{1 + \tan^2 \alpha}{1 - \tan^2 \alpha}
$${#eq-frmapp-sec-2a}

$$
\csc 2\alpha = \frac{\sec \alpha \csc \alpha}{2} = \frac{1 + \tan^2 \alpha}{2 \tan \alpha}
$${#eq-frmapp-csc-2a}

### Формулы тройного аргумента {#appendix-formulas-trig-triple-arg}

$$
\sin 3\alpha = 3\sin \alpha - 4 \sin^3 \alpha = 4\sin \alpha \sin \Big( \frac{\pi}{3} - \alpha\Big) \sin \Big( \frac{\pi}{3} + \alpha \Big)
$${#eq-frmapp-sin-3a}

$$
\cos 3\alpha = 4\cos^3 \alpha - 3 \cos \alpha = 4\cos \alpha \cos \Big(\frac{\pi}{3} - \alpha\Big) \cos \Big(\frac{\pi}{3} + \alpha\Big)
$${#eq-frmapp-cos-3a}

$$
\tan 3\alpha = \frac{3\tan \alpha - \tan^3 \alpha}{1 - 3\tan^2 \alpha} = \tan \alpha \tan \Big( \frac{\pi}{3} - \alpha \Big) \tan \Big(\frac{\pi}{3} + \alpha \Big)
$${#eq-frmapp-tan-3a}

$$
\cot 3\alpha = \frac{3 \cot \alpha - \cot^3 \alpha}{1 - 3\cot^2 \alpha}
$${#eq-frmapp-cot-3a}

$$
\sec 3\alpha = \frac{\sec^3 \alpha}{4 - 3\sec^2 \alpha}
$${#eq-frmapp-sec-3a}

$$
\csc 3\alpha = \frac{\csc^3 \alpha}{3\csc^2 \alpha -4}
$${#eq-frmapp-csc-3a}


### Формулы половинного аргумента {#appendix-formulas-trig-half-arg}

$$
\sin \frac{\alpha}{2} = \sgn \Big(\sin \frac{\alpha}{2} \Big) \sqrt{\frac{1 - \cos \alpha}{2}}
$${#eq-frmapp-sin-halfa}

$$
\cos \frac{\alpha}{2} = \sgn \Big( \cos \frac{\alpha}{2} \Big) \sqrt{\frac{1 + \cos \alpha}{2}}
$${#eq-frmapp-cos-halfa}

$$
\tan \frac{\alpha}{2} = \frac{1 - \cos\alpha}{\sin \alpha} = \frac{\sin \alpha}{1 + \cos \alpha} = \csc \alpha - \cot \alpha = \frac{\tan \alpha}{1 + \sec \alpha} = \sgn (\sin \alpha) \sqrt{\frac{1 - \cos \alpha}{1 + \cos \alpha}}
$${#eq-frmapp-tan-halfa}

$$
\cot \frac{\alpha}{2} = \frac{1 + \cos \alpha}{\sin \alpha} = \frac{\sin \alpha}{1 - \cos \alpha} = \csc \alpha + \cot \alpha = \sgn(\sin \alpha) \sqrt{\frac{1 + \cos \alpha}{1 - \cos{\alpha}}}
$${#eq-frmapp-cot-halfa}

$$
\sec \frac{\alpha}{2} = \sgn \Big( \cos \frac{\alpha}{2} \Big) \sqrt{\frac{2}{1 + \cos \alpha}}
$${#eq-frmapp-sec-halfa}

$$
\csc \frac{\alpha}{2} = \sgn \Big( \sin \frac{\alpha}{2}  \Big) \sqrt{\frac{2}{1 - \cos \alpha}}
$${#eq-frmapp-csc-halfa}

### Формулы понижения степени {#appendix-formulas-trig-power-reduction}

::::{.columns}
:::{.column}
$$
\sin^2 \alpha = \frac{1 - \cos 2\alpha}{2}
$${#eq-frmapp-sin-sqa}
$$
\tan^2 \alpha = \frac{1 - \cos 2\alpha}{1 + \cos 2\alpha}
$${#eq-frmapp-tan-sqa}
$$
\sec^2 \alpha = \frac{2}{1 + \cos 2\alpha}
$${#eq-frmapp-sec-sqa}
:::
:::{.column}
$$
\cos^2 \alpha = \frac{1 + \cos 2\alpha}{2}
$${#eq-frmapp-cos-sqa}
$$
\cot^2 \alpha = \frac{1 + \cos 2\alpha}{1 - \cos 2\alpha}
$${#eq-frmapp-cot-sqa}
$$
\csc^2 \alpha = \frac{2}{1 - \cos 2\alpha}
$${#eq-frmapp-csc-sqa}
:::
::::



### Преобразование произведения в сумму {#appendix-formulas-trig-prod-to-sum}

$$
\cos \alpha \cos \beta = \frac{\cos (\alpha - \beta) + \cos (\alpha + \beta)}{2}
$${#eq-frmapp-pts-coscos}

$$
\sin \alpha \sin \beta = \frac{\cos (\alpha - \beta) - \cos (\alpha + \beta)}{2}
$${#eq-frmapp-pts-sinsin}

$$
\sin \alpha \cos \beta = \frac{\sin (\alpha + \beta) + \sin (\alpha - \beta)}{2}
$${#eq-frmapp-pts-sincos}

$$
\cos \alpha \sin \beta = \frac{\sin (\alpha + \beta) - \sin (\alpha - \beta)}{2}
$${#eq-frmapp-pts-cossin}

$$
\tan \alpha \tan \beta = 
\frac{\cos (\alpha - \beta) - \cos (\alpha + \beta)}{\cos (\alpha - \beta) + \cos (\alpha + \beta)} =
\frac{\tan \alpha + \tan \beta}{\cot \alpha + \cot \beta} = 
- \frac{\tan \alpha - \tan \beta}{\cot \alpha - \cot \beta}
$${#eq-frmapp-pts-tantan}

$$
\cot \alpha \cot \beta = 
\frac{\cos (\alpha - \beta) + \cos (\alpha + \beta)}{\cos (\alpha - \beta) - \cos (\alpha + \beta)} =
\frac{\cot \alpha + \cot \beta}{\tan \alpha + \tan \beta} = 
- \frac{\cot \alpha - \cot \beta}{\tan \alpha - \tan \beta}
$${#eq-frmapp-pts-cotcot}

$$
\tan \alpha \cot \beta = 
\frac{\sin (\alpha + \beta) + \sin (\alpha - \beta)}{\sin (\alpha + \beta) - \sin (\alpha - \beta)} = 
\frac{\tan \alpha + \cot \beta}{\cot \alpha + \tan \beta} = 
- \frac{\tan \alpha - \cot \beta}{\cot \alpha - \tan \beta}
$${#eq-frmapp-pts-tancot}



### Преобразование суммы в произведение {#appendix-formulas-trig-sum-to-prod}

$$
\sin \alpha \pm \sin \beta = 2 \sin \Big(\frac{\alpha \pm \beta}{2}\Big) \cos \Big(\frac{\alpha \mp \beta}{2}\Big)
$${#eq-frmapp-stp-sin}

$$
\cos \alpha + \cos \beta = 2 \cos \Big(\frac{\alpha + \beta}{2}\Big) \cos \Big(\frac{\alpha - \beta}{2}\Big)
$${#eq-frmapp-stp-cos-plus}

$$
\cos \alpha - \cos \beta = -2 \sin \Big(\frac{\alpha + \beta}{2}\Big) \sin \Big(\frac{\alpha - \beta}{2}\Big)
$${#eq-frmapp-stp-cos-minus}

$$
\tan \alpha \pm \tan \beta = \frac{\sin(\alpha + \beta)}{\cos \alpha \cos \beta}
$${#eq-frmapp-stp-tan}



## Гиперболические функции {#appendix-formulas-hyperbolic}

$$
\sinh x = \frac{e^x - e^{-x}}{2}
$${#eq-frmapp-def-sinh}

$$
\cosh x = \frac{e^x + e^{-x}}{2}
$${#eq-frmapp-def-cosh}

$$
\tanh x = \frac{\sinh x}{\cosh x} = \frac{e^x - e^{-x}}{e^x + e^{-x}} = \frac{e^{2x} - 1}{e^{2x} + 1}
$${#eq-frmapp-def-tanh}

$$
\coth x = \frac{\cosh x}{\sinh x} = \frac{e^x + e^{-x}}{e^x - e^{-x}} = \frac{e^{2x} + 1}{e^{2x} - 1}
$${#eq-frmapp-def-sinh}

$$
\sech x = \frac{1}{\cosh x} = \frac{2}{e^x + e^{-x}}
$${#eq-frmapp-def-sech}

$$
\csch x = \frac{1}{\sinh x} = \frac{2}{e^x - e^{-x}}
$${#eq-frmapp-def-csch}

$$
\arsinh x = \ln (x + \sqrt{x^2 + 1})
$${#eq-frmapp-def-arsinh}

$$
\arcosh x = \ln (x + \sqrt{x^2 - 1}), \, x \geq 1
$${#eq-frmapp-def-arcosh}

$$
\artanh x = \ln \frac{\sqrt{1 - x^2}}{1 - x} = \frac{1}{2} \ln \frac{1 + x}{1 - x}, \, |x| < 1
$${#eq-frmapp-def-artanh}

$$
\arcoth x = \ln \frac{\sqrt{x^2 - 1}}{x - 1} = \frac{1}{2} \ln \frac{x + 1}{x - 1}, \, |x| > 1
$${#eq-frmapp-def-arcoth}

$$
\arsech x = \ln \frac{1 + \sqrt{1 - x^2}}{x}, \, 0 < x \leq 1
$${#eq-frmapp-def-arsech}

$$
\arcsch x = \ln \frac{1 + \sgn x \sqrt{1 + x^2}}{x}, \, x \neq 0
$${#eq-frmapp-def-arcsch}
