# Формулы {#appendix-formulas}

{{< include other/_symbols.qmd >}}

```{r require_tidyverse, echo=FALSE, message=FALSE, warning=FALSE}
library(tidyverse)
library(ggforce)
library(latex2exp)
theme_set(theme_bw())
```

## Степени, корни, логарифмы {#appendix-formulas-power}

### Определения {#appendix-formulas-power-def}

$$
a^n \defin \prod_{i=1}^n a, \, a \in \setR, \, b \in \setNstar
$${#eq-frmapp-power-n-def}

$$
a^{-n} \defin \frac{1}{a^n}, \, a \neq 0
$${#eq-frmapp-power-neq-def}

$$
\sqrt[n]a \defin b \Leftrightarrow b^n = a, a \geq 0, \, n \in \setNstar
$${#eq-frmapp-root-n-def}

$$
\log_{a}n \defin b \Leftrightarrow a^n = b, \, a > 0, \, a \neq 1, \, n > 0
$${#eq-frmapp-log-def}

$$
a^{\frac{1}{n}} \defin \sqrt[n]{a}
$${#eq-frmapp-power-frac-def}

$$
a^{\frac{p}{q}} \defin \sqrt[q]{a^p}
$${#eq-frmapp-power-frac-def}


### Свойства {#appendix-formulas-power-identities}

<table width="100%" cellspacing="0" cellpadding="5">
   <tr> 
    <td width="50%" valign="top">
      $$a^n \cdot a^m = a^{n+m}$${#eq-frmapp-power-prod}
      $$\frac{a^n}{a^m} = a^{n-m}$${#eq-frmapp-power-frac}
      $$(a^n)^m = a^{nm}$${#eq-frmapp-power-pow}
      $$a^0 = 1$${#eq-frmapp-power-zero}
      $$(a \cdot b)^n = a^n \cdot b^n$${#eq-frmapp-power-prod-pow}
      $$\left(\frac{a}{b}\right)^n = \frac{a^n}{b^n}$${#eq-frmapp-power-frac-pow}
    </td>
    <td valign="top">
      $$\sqrt[n]{a \cdot b} = \sqrt[n]{a} \cdot \sqrt[n]{b}$${#eq-frmapp-root-prod}
      $$(a \cdot b)^{\frac{1}{n}} = a^{\frac{1}{n}} \cdot b^{\frac{1}{n}}$${#eq-frmapp-power-prod-frac-pow}
      $$\sqrt[n]{\frac{a}{b}} = \frac{\sqrt[n]{a}}{\sqrt[n]{b}}$${#eq-frmapp-root-frac}
      $$\Big(\frac{a}{b}\Big)^{\frac{1}{n}} = \frac{a^{\frac{1}{n}}}{b^{\frac{1}{n}}}$${#eq-frmapp-power-frac-frac-pow}
    </td>
   </tr>
</table>

 $$
x^n = a \Rightarrow x = 
\begin{cases}
\pm \sqrt[n]{a}, &\quad x \mod 2 = 0 \\ 
\sqrt[n]{a}, &\quad x \mod 2 = 1
\end{cases}
$$


<table width="100%" cellspacing="0" cellpadding="5">
   <tr> 
    <td width="50%" valign="top">
    $$\log_a a = 1$${#eq-frmapp-log-samebase}
    $$\log_c(ab) = \log_c a + \log_c b$${#eq-frmapp-log-prod}
    $$\log_c\Big(\frac{a}{b}\Big) = \log_c a - \log_c b$${#eq-frmapp-log-frac}
    </td>
    <td valign="top">
    $$\log_c 1 = 0$${#eq-frmapp-log-1}
    $$\log_c a^b = b \log_c a$${#eq-frmapp-log-argpow}
    $$\log_{c^b} a = \frac{1}{b} \log_c a$${#eq-frmapp-log-basepow}
    </td>
   </tr>
</table>


## Модуль {#appendix-formulas-abs}

$$
\forall a \in \setR \quad
|a| = 
\begin{cases}
a, &a \geq 0 \\
-a, &a < 0
\end{cases}
$$

$$|x| \leq a \Rightarrow -a \leq x \leq a \Leftrightarrow x \in [-a, a]$$

$$|x| \geq a \Rightarrow x \leq -a \wedge x \geq a \Leftrightarrow x \in (-\infty, -a] \cup [a, +\infty)$$


## Предел {#appendox-formulas-lim}

## Производная {#formulas_deriv}

### Свойства производной {#formulas_deriv_props}

$$c' = 0, \, c = \const$$
$$(cu)' = cu', \, c = \const$$
$$\big( f(x) + g(x) \big)' = f'(x) + g(x)'$$
$$\big( f(x) g(x) \big)' = f'(x) g(x) + f(x) g(x)'$$
$$\left( \frac{f(x)}{g(x)} \right)' = \frac{f'(x) g(x) - f(x) g'(x)}{g^2(x)}$$

$$\left( \frac{c}{g(x)} \right)' = - \frac{cg'(x)}{g^2(x)}, \, c = \const$$

$$\Big( f \big( g(x) \big) \Big)' = f'(g) \cdot g'(x)$$


### Производные элементарных функций {#formulas_deriv_funcs}

<table width="100%" cellspacing="0" cellpadding="5">
   <tr> 
    <td width="50%" valign="top">
    $$(x^n)' = nx^{n-1}$$
    $$(a^x)' = a^x \ln a$$
    $$(e^x)' = e^x$$
    </td>
    <td valign="top">
    $$(\log_a x)' = \frac{1}{x \ln a}$$
    $$(\ln x)' = \frac{1}{x}$$
    $$(\sqrt{x})' = \frac{1}{2\sqrt{x}}$$
    </td>
   </tr>
</table>

<table width="100%" cellspacing="0" cellpadding="5">
   <tr> 
    <td width="50%" valign="top">
    $$(\sin x)' = \cos x$$
    $$(\cos x)' = -\sin x$$
    </td>
    <td valign="top">
    $$(\tan x)' = \frac{1}{\cos^2 x}$$
    $$(\cot x)' = -\frac{1}{\sin^2 x}$$
    </td>
   </tr>
</table>

<table width="100%" cellspacing="0" cellpadding="5">
   <tr> 
    <td width="50%" valign="top">
    $$(\arcsin x)' = \frac{1}{\sqrt{1 - x^2}}$$
    $$(\arccos x)' = -\frac{1}{\sqrt{1 - x^2}}$$
    $$(\arctan x)' = \frac{1}{1 + x^2}$$
    $$(\text{arccot}\, x)' = -\frac{1}{1 + x^2}$$
    </td>
    <td valign="top">
    $$(\sinh x)' = \cosh x$$
    $$(\cosh x)' = \sinh x$$
    $$(\tanh x)' = \frac{1}{\cosh^2 x}$$
    $$(\coth x)' = -\frac{1}{\sinh^2 x}$$
    </td>
   </tr>
</table>


## Тригонометрия {#formulas_trig}

```{r trig_circle, echo=FALSE, message=FALSE, warning=FALSE}
# set angle
phi1 <-  pi / 5

# create data (start and end points of lines)
tibble(
  func = factor(rep(
    c("sin", "cos", "sec", "csc", "tan", "cot"),
    each = 2
  ), ordered = TRUE, levels = c("sin", "cos", "sec", "csc", "tan", "cot")),
  point = rep(c("start", "end"), times = 6),
  x = c(cos(phi1), cos(phi1), 0, cos(phi1), 0, 1, 0, 0, 1, 1, 0, cos(phi1)),
  y = c(0, sin(phi1), 0, 0, 0, tan(phi1), 0, 1 / sin(phi1), 0, tan(phi1), 1 / sin(phi1), sin(phi1)
  )
) |>
  # plot
  ggplot() +
  # axes
  geom_vline(xintercept = 0, color = "gray") +
  geom_hline(yintercept = 0, color = "gray") +
  # circle
  geom_circle(aes(x0 = 0, y0 = 0, r = 1)) +
  # radius vector
  geom_line(data = tibble(x = c(0, cos(phi1)),
                          y = c(0, sin(phi1))),
            aes(x, y)) +
  geom_arc(aes(x0 = 0, y0 = 0, r = .25, start = 3*pi/6-phi1, end = 3*pi/6)) +
  # trig funs
  geom_line(aes(x = x,
                y = y,
                color = func),
            linewidth = 1) +
  # point
  geom_point(data = tibble(x = cos(phi1),
                           y = sin(phi1)),
             aes(x, y)) +
  # create grid
  scale_x_continuous(breaks = seq(-1, 1, by = .5)) +
  scale_y_continuous(breaks = seq(-1, 3, by = .5)) +
  # fix proportions
  coord_fixed(xlim = c(-1, 1),
              ylim = c(-1, 1.75)
    ) +
  labs(x = NULL, y = NULL, color = NULL) +
  theme(legend.position = "bottom") +
  # set colors
  scale_color_manual(
    values = c(
      sin = "salmon",
      cos = "royalblue",
      csc = "orchid",
      sec = "turquoise",
      tan = "tan4",
      cot = "orange2"
    )
  ) -> acute


# set angle
phi2 <-  4.5 * pi / 5.5

# create data (start and end points of lines)
tibble(
  func = factor(rep(
    c("sin", "cos", "sec", "csc", "tan", "cot"),
    each = 2
  ), ordered = TRUE, levels = c("sin", "cos", "sec", "csc", "tan", "cot")),
  point = rep(c("start", "end"), times = 6),
  x = c(cos(phi2), cos(phi2), 0, cos(phi2), 0, 1, 0, 0, 1, 1, 0, cos(phi2)),
  y = c(0, sin(phi2), 0, 0, 0, tan(phi2), 0, 1 / sin(phi2), 0, tan(phi2), 1 / sin(phi2), sin(phi2)
  )
) |>
  # plot
  ggplot() +
  # axes
  geom_vline(xintercept = 0, color = "gray") +
  geom_hline(yintercept = 0, color = "gray") +
  # circle
  geom_circle(aes(x0 = 0, y0 = 0, r = 1)) +
  # radius vector
  geom_line(data = tibble(x = c(0, cos(phi2)),
                          y = c(0, sin(phi2))),
            aes(x, y)) +
  geom_arc(aes(x0 = 0, y0 = 0, r = .25, start = 3*pi/6-phi2, end = 3*pi/6)) +
  # trig funs
  geom_line(aes(x = x,
                y = y,
                color = func),
            linewidth = 1) +
  # point
  geom_point(data = tibble(x = cos(phi2),
                           y = sin(phi2)),
             aes(x, y)) +
  # create grid
  scale_x_continuous(breaks = seq(-1, 1, by = .5)) +
  scale_y_continuous(breaks = seq(-1, 3, by = .5)) +
  # fix proportions
  coord_fixed(xlim = c(-1, 1),
              ylim = c(-1, 1.75)
    ) +
  labs(x = NULL, y = NULL, color = NULL) +
  theme(legend.position = "bottom") +
  # set colors
  scale_color_manual(
    values = c(
      sin = "salmon",
      cos = "royalblue",
      csc = "orchid",
      sec = "turquoise",
      tan = "tan4",
      cot = "orange2"
    )
  ) -> obtuse

gridExtra::grid.arrange(acute, obtuse, ncol=2)
```

### Производные тригонометрические функции {#trig_funs_def}

$$
\sec \alpha = \frac{1}{\cos \alpha} \qquad
\csc \alpha = \frac{1}{\sin \alpha} \qquad
\tan \alpha = \frac{\sin \alpha}{\cos \alpha} \qquad
\cot \alpha = \frac{\cos \alpha}{\sin \alpha}
$$

### Основное тригонометрическое тождество {#trig_pythagorean_identities}

$$
\sin^2 \alpha + \cos^2 \alpha = 1
$${#eq-frmapp-trigmain}

$$
\sin \alpha = \pm \sqrt{1 - \cos^2 \alpha}
$${#eq-frmapp-trigmain-sin}

$$
\cos \alpha = \pm \sqrt{1 - \sin^2 \alpha}
$${#eq-frmapp-trigmain-cos}

$$
1 + \cot^2 \alpha = \csc^2 \alpha
$${#eq-frmapp-trigmain-cot}

$$
\tan^2 \alpha + 1 = \sec ^2 \alpha
$${#eq-frmapp-trigmain-tan}

$$
\sec^2 \alpha + \csc^2 \alpha = \sec^2 \alpha \cdot \csc^2 \alpha
$${#eq-frmapp-trigmain-sec}


### Отражения {#trig_reflections}

```{r trig_reflections_circle, echo=FALSE, message=FALSE, warning=FALSE}
x = cos(pi/6); y = sin(pi/6)
clrs = c('red3', 'orange3', 'green3', 'blue3', 'purple3')
label_shift = 0.12

ggplot() +
  # axes
  geom_vline(xintercept = 0, color = "gray") +
  geom_hline(yintercept = 0, color = "gray") +
  # zero phi
  annotate(geom = "text", 
           x = 1.125, y = 0.1, 
           label = TeX(r"($\varphi = 0$)"), color = "gray") +
  # circle
  geom_circle(aes(x0 = 0, y0 = 0, r = 1)) +
  # angle / red
  geom_line(aes(x = c(0, x), 
                y = c(0, y)), 
            color = clrs[1]) +
  geom_point(aes(x = x, y = y), color = clrs[1]) +
  annotate(geom = "text", 
           x = x+label_shift, y = y+label_shift, 
           label = TeX(r"($(x, y)$)"), color = clrs[1]) +
  # orange
  geom_abline(intercept = 0, slope = tan(pi/4),
              linetype = "dashed", color = clrs[2], linewidth = .2) +
  annotate(geom = "text", 
           x = .875, y = 1.125, 
           label = TeX(r"($\varphi = \frac{\pi}{4}$)"), color = clrs[2]) +
  geom_line(aes(x = c(0, y), 
                y = c(0, x)), 
            color = clrs[2]) +
  geom_point(aes(x = y, y = x), color = clrs[2]) +
  annotate(geom = "text", 
           x = y+label_shift, y = x+label_shift, 
           label = TeX(r"($(y, x)$)"), color = clrs[2]) +
  # green
  geom_vline(xintercept = 0,
              linetype = "dashed", color = clrs[3], linewidth = .2) +
  annotate(geom = "text", 
           x = .125, y = 1.125, 
           label = TeX(r"($\varphi = \frac{\pi}{2}$)"), color = clrs[3]) +
  geom_line(aes(x = c(0, -x), 
                y = c(0, y)), 
            color = clrs[3]) +
  geom_point(aes(x = -x, y = y), color = clrs[3]) +
  annotate(geom = "text", 
           x = -x-label_shift*1.3, y = y+label_shift, 
           label = TeX(r"($(-x, y)$)"), color = clrs[3]) +
  # blue
  geom_abline(intercept = 0, slope = tan(3*pi/4),
              linetype = "dashed", color = clrs[4], linewidth = .2) +
  annotate(geom = "text", 
           x = -.875, y = 1.125, 
           label = TeX(r"($\varphi = \frac{3\pi}{4}$)"), color = clrs[4]) +
  geom_line(aes(x = c(0, -y), 
                y = c(0, -x)), 
            color = clrs[4]) +
  geom_point(aes(x = -y, y = -x), color = clrs[4]) +
  annotate(geom = "text", 
           x = -y-label_shift, y = -x-label_shift, 
           label = TeX(r"($(-y, -x)$)"), color = clrs[4]) +
  # purple
  geom_hline(yintercept = 0,
              linetype = "dashed", color = clrs[5], linewidth = .2) +
  annotate(geom = "text", 
           x = -1.125, y = 0.1, 
           label = TeX(r"($\varphi = \pi$)"), color = clrs[5]) +
  geom_line(aes(x = c(0, x), 
                y = c(0, -y)), 
            color = clrs[5]) +
  geom_point(aes(x = x, y = -y), color = clrs[5]) +
  annotate(geom = "text", 
           x = x+label_shift, y = -y-label_shift, 
           label = TeX(r"($(x, -y)$)"), color = clrs[5]) +
  # arcs
  # gray
  geom_arc(aes(x0 = 0, y0 = 0, r = .25, 
               start = 3*pi/6, end = 4*pi/6 ),
           color = "gray", linetype = "dotted") +
  annotate(geom = "text",
           x = .165, y = -.05,
           label = TeX(r"($-\alpha$)"), color = "gray") +
  # red
  geom_arc(aes(x0 = 0, y0 = 0, r = .25, 
               start = 2*pi/6, end = 3*pi/6 ),
           color = clrs[1], linetype = "dotted") +
  annotate(geom = "text",
           x = .165, y = .05,
           label = TeX(r"($\alpha$)"), color = clrs[1]) +
  # orange
  geom_arc(aes(x0 = 0, y0 = 0, r = .35, 
               start = pi/6, end = 3*pi/6 ),
           color = clrs[2], linetype = "dotted") +
  annotate(geom = "text",
           x = .25, y = .8,
           label = TeX(r"($\frac{\pi}{2} - \alpha$)"), color = clrs[2]) +
  # green
  geom_arc(aes(x0 = 0, y0 = 0, r = .45, 
               start = -2*pi/6, end = 3*pi/6 ),
           color = clrs[3], linetype = "dotted") +
  annotate(geom = "text",
           x = -.8, y = .3,
           label = TeX(r"($\pi - \alpha$)"), color = clrs[3]) +
  # blue
  geom_arc(aes(x0 = 0, y0 = 0, r = .55, 
               start = -5*pi/6, end = 3*pi/6),
           color = clrs[4], linetype = "dotted") +
  annotate(geom = "text",
           x = -.2, y = -.8,
           label = TeX(r"($\frac{3\pi}{2} - \alpha$)"), color = clrs[4]) +
  # purple
  geom_arc(aes(x0=0, y0=0, r = .65,
                  start = -8*pi/6, end = 3*pi/6), 
              color = clrs[5], linetype = "dotted") +
  annotate(geom = "text",
           x = .75, y = -.25,
           label = TeX(r"($2\pi - \alpha$)"), color = clrs[5]) +
  coord_fixed(xlim=c(-1.2, 1.2),
              ylim=c(-1.2, 1.2)) +
  labs(x = NULL, y = NULL)
```

#### Относительно $\varphi = 0$ {#trig_reflections_0}

Выражает свойство чётности функции[^trig_odd_even_funs].

[^trig_odd_even_funs]: Функция называется *чётной*, если $f(-x) = f(x)$, и нечётной, если $f(-x) = -f(x)$.

<table width="100%" cellspacing="0" cellpadding="5">
   <tr> 
    <td width="50%" valign="top">
    $$\sin (-\alpha) = -\sin \alpha$${#eq-frmapp-mirr-0-sin}
    $$\tan (-\alpha) = -\tan \alpha$${#eq-frmapp-mirr-0-tan}
    $$\sec (-\alpha) = \sec \alpha$${#eq-frmapp-mirr-0-sec}
    </td>
    <td valign="top">
    $$\cos (-\alpha) = \cos \alpha$${#eq-frmapp-mirr-0-cos}
    $$\cot (-\alpha) = -\cot \alpha$${#eq-frmapp-mirr-0-cot}
    $$\csc (-\alpha) = -\csc \alpha$${#eq-frmapp-mirr-0-csc}
    </td>
   </tr>
</table>


#### Относительно $\varphi = \frac{\pi}{4}$ {#trig_reflections_pi4}

<table width="100%" cellspacing="0" cellpadding="5">
   <tr> 
    <td width="50%" valign="top">
    $$\sin (\frac{\pi}{2}-\alpha) = \cos \alpha$${#eq-frmapp-mirr-pi4-sin}
    $$\tan \Big(\frac{\pi}{2}-\alpha\Big) = \cot \alpha$${#eq-frmapp-mirr-pi4-tan}
    $$\sec \Big(\frac{\pi}{2}-\alpha\Big) = \csc \alpha$${#eq-frmapp-mirr-pi4-sec}
    </td>
    <td valign="top">
    $$\cos \Big(\frac{\pi}{2}-\alpha\Big) = \sin \alpha$${#eq-frmapp-mirr-pi4-cos}
    $$\cot \Big(\frac{\pi}{2}-\alpha\Big) = \tan \alpha$${#eq-frmapp-mirr-pi4-cot}
    $$\csc \Big(\frac{\pi}{2}-\alpha\Big) = \sec \alpha$${#eq-frmapp-mirr-pi4-csc}
    </td>
   </tr>
</table>

#### Относительно $\varphi = \frac{\pi}{2}$ {#trig_reflections_pi2}

<table width="100%" cellspacing="0" cellpadding="5">
   <tr> 
    <td width="50%" valign="top">
    $$\sin (\pi-\alpha) = \sin \alpha$${#eq-frmapp-mirr-pi2-sin}
    $$\tan (\pi-\alpha) = -\tan \alpha$${#eq-frmapp-mirr-pi2-tan}
    $$\sec (\pi-\alpha) = -\sec \alpha$${#eq-frmapp-mirr-pi2-sec}
    </td>
    <td valign="top">
    $$\cos (\pi-\alpha) = -\cos \alpha$${#eq-frmapp-mirr-pi2-cos}
    $$\cot (\pi-\alpha) = -\cot \alpha$${#eq-frmapp-mirr-pi2-cot}
    $$\csc (\pi-\alpha) = \csc \alpha$${#eq-frmapp-mirr-pi2-csc}
    </td>
   </tr>
</table>

#### Относительно $\varphi = \frac{3\pi}{4}$ {#trig_reflections_3pi2}

<table width="100%" cellspacing="0" cellpadding="5">
   <tr> 
    <td width="50%" valign="top">
    $$\sin \Big(\frac{3\pi}{2}-\alpha\Big) = -\cos \alpha$${#eq-frmapp-mirr-3pi2-sin}
    $$\tan \Big(\frac{3\pi}{2}-\alpha\Big) = \cot \alpha$${#eq-frmapp-mirr-3pi2-tan}
    $$\sec \Big(\frac{3\pi}{2}-\alpha\Big) = -\csc \alpha$${#eq-frmapp-mirr-3pi2-sec}
    </td>
    <td valign="top">
    $$\cos \Big(\frac{3\pi}{2}-\alpha\Big) = -\sin \alpha$${#eq-frmapp-mirr-3pi2-cos}
    $$\cot \Big(\frac{3\pi}{2}-\alpha\Big) = \tan \alpha$${#eq-frmapp-mirr-3pi2-cot}
    $$\csc \Big(\frac{3\pi}{2}-\alpha\Big) = -\sec \alpha$${#eq-frmapp-mirr-3pi2-csc}
    </td>
   </tr>
</table>

#### Относительно $\varphi = \pi$ {#trig_reflections_pi}

<table width="100%" cellspacing="0" cellpadding="5">
   <tr> 
    <td width="50%" valign="top">
    $$\sin (2\pi - \alpha) = -\sin \alpha = \sin (-\alpha)$${#eq-frmapp-mirr-pi-sin}
    $$\tan (2\pi - \alpha) = -\tan \alpha = \tan (-\alpha)$${#eq-frmapp-mirr-pi-tan}
    $$\sec (2\pi - \alpha) = \sec \alpha = \sec (-\alpha)$${#eq-frmapp-mirr-pi-sec}
    </td>
    <td valign="top">
    $$\cos (2\pi - \alpha) = \cos \alpha = \cos (-\alpha)$${#eq-frmapp-mirr-pi-cos}
    $$\cot (2\pi - \alpha) = -\cot \alpha = \cot (-\alpha)$${#eq-frmapp-mirr-pi-cot}
    $$\csc (2\pi - \alpha) = -\csc \alpha = \csc (-\alpha)$${#eq-frmapp-mirr-pi-csc}
    </td>
   </tr>
</table>

### Сдвиг {#trig_shift}

```{r trig_shift_circle, echo=FALSE, message=FALSE, warning=FALSE}
x = cos(pi/6); y = sin(pi/6)
clrs = c('red3', 'orange3', 'green3', 'blue3', 'purple3')
label_shift = 0.12

ggplot() +
  geom_vline(xintercept = 0, color = "gray") +
  geom_hline(yintercept = 0, color = "gray") +
  geom_circle(aes(x0 = 0, y0 = 0, r = 1)) +
  geom_line(aes(x = c(0, x), 
                y = c(0, y)), 
            color = clrs[1]) +
  geom_point(aes(x = x, y = y), color = clrs[1]) +
  annotate(geom = "text", 
           x = x+label_shift, y = y+label_shift, 
           label = TeX(r"($(x, y)$)"), color = clrs[1]) +
  geom_line(aes(x = c(0, -x), 
                y = c(0, y)), 
            color = clrs[2]) +
  geom_point(aes(x = -x, y = y), color = clrs[2]) +
  annotate(geom = "text", 
           x = -x-label_shift, y = y+label_shift, 
           label = TeX(r"($(-x, y)$)"), color = clrs[2]) +
  geom_line(aes(x = c(0, -x), 
                y = c(0, -y)), 
            color = clrs[3]) +
  geom_point(aes(x = -x, y = -y), color = clrs[3]) +
  annotate(geom = "text", 
           x = -x-label_shift, y = -y-label_shift, 
           label = TeX(r"($(-x, -y)$)"), color = clrs[3]) +
  geom_line(aes(x = c(0, x), 
                y = c(0, -y)), 
            color = clrs[4]) +
  geom_point(aes(x = x, y = -y), color = clrs[4]) +
  annotate(geom = "text", 
           x = x+label_shift, y = -y-label_shift, 
           label = TeX(r"($(x, -y)$)"), color = clrs[4]) +
  annotate(geom = "text", 
           x = x+1.4*label_shift, y = y-.4*label_shift, 
           label = TeX(r"($(x, y)$)"), color = clrs[5]) +
  geom_arc(aes(x0 = 0, y0 = 0, r = .25, 
               start = 2*pi/6, end = 3*pi/6 ),
           color = clrs[1], linetype = "dotted") +
  annotate(geom = "text",
           x = .165, y = .05,
           label = TeX(r"($\alpha$)"), color = clrs[1]) +
  geom_arc(aes(x0 = 0, y0 = 0, r = .35, 
               start = -2*pi/6, end = 3*pi/6 ),
           color = clrs[2], linetype = "dotted") +
  annotate(geom = "text",
           x = -.125, y = .2,
           label = TeX(r"($\alpha + \frac{\pi}{2}$)"), color = clrs[2]) +
  geom_arc(aes(x0 = 0, y0 = 0, r = .45, 
               start = -4*pi/6, end = 3*pi/6 ),
           color = clrs[3], linetype = "dotted") +
  annotate(geom = "text",
           x = -.3, y = -.05,
           label = TeX(r"($\alpha + \pi$)"), color = clrs[3]) +
  geom_arc(aes(x0 = 0, y0 = 0, r = .55, 
               start = -8*pi/6, end = 3*pi/6 ),
           color = clrs[4], linetype = "dotted") +
  annotate(geom = "text",
           x = .2, y = -.3,
           label = TeX(r"($\alpha + \frac{3\pi}{2}$)"), color = clrs[4]) +
  geom_circle(aes(x0=0, y0=0, r = .65), 
              color = clrs[5], linetype = "dotted") +
  annotate(geom = "text",
           x = .75, y = .3,
           label = TeX(r"($\alpha + 2\pi$)"), color = clrs[5]) +
  coord_fixed(xlim=c(-1.2, 1.2)) +
  labs(x = NULL, y = NULL)
```

```{r trig_shift_graphs, echo=FALSE}
tibble(x = seq(-5, 5, by = 0.001),
      sin = sin(x),
      cos = cos(x),
      sec = ifelse(abs(cos) < 1e-3, NA, 1/cos),
      csc = ifelse(abs(sin) < 1e-3, NA, 1/sin),
      tan = ifelse(abs(cos) < 1e-3, NA, sin/cos),
      cot = ifelse(abs(sin) < 1e-3, NA, cos/sin)) |> 
  # summarise(min(abs(sin)), min(abs(cos)))
  pivot_longer(cols = -x) |> 
  mutate(name = factor(name, 
                       ordered = TRUE, 
                       levels = c("sin", "cos", "csc", "sec", "tan", "cot"))) -> graphs

ggplot(data = graphs,
       aes(x)) +
  geom_vline(xintercept = 0, color = "gray") +
  geom_hline(yintercept = 0, color = "gray") +
  geom_line(aes(y = value, color = name)) +
  facet_wrap(~ name, nrow = 3) +
  xlim(-5, 5) +
  coord_fixed(ylim = c(-3, 3)) +
  guides(color = "none") +
  labs(y = NULL,
       x = TeX("\\alpha, rad")) +
  scale_color_manual(values = c(sin = "salmon",
                                cos = "royalblue",
                                csc = "orchid",
                                sec = "turquoise",
                                tan = "tan4",
                                cot = "orange2"))
```

Так как все тригонометрические функции периодические, результат сдвига функции определяется её периодом. Для функций $\sin, \cos, \sec$ и $\csc$ период равен $2\pi$. Для $\tan$ и $\cot$ он составляет $\pi$.

#### На четверть периода {#trig_shift_by_one_quarter}

<table width="100%" cellspacing="0" cellpadding="5">
   <tr> 
    <td width="50%" valign="top">
    $$\sin \Big(\alpha \pm \frac{\pi}{2}\Big) = \pm\cos \alpha$${#eq-frmapp-shift-quart-sin}
    $$\tan \Big(\alpha \pm \frac{\pi}{4}\Big) = \frac{\tan \alpha \pm 1}{1 \mp \tan \alpha}$${#eq-frmapp-shift-quart-tan}
    $$\sec \Big(\alpha \pm \frac{\pi}{2}\Big) = \mp \csc \alpha$${#eq-frmapp-shift-quart-sec}
    </td>
    <td valign="top">
    $$\cos \Big(\alpha \pm \frac{\pi}{2}\Big) = \mp \sin \alpha$${#eq-frmapp-shift-quart-cos}
    $$\cot \Big(\alpha \pm \frac{\pi}{4}\Big) = \frac{\cot \alpha \mp 1}{1 \pm \cot \alpha}$${#eq-frmapp-shift-quart-cot}
    $$\csc \Big(\alpha \pm \frac{\pi}{2}\Big) = \pm \sec \alpha$${#eq-frmapp-shift-quart-csc}
    </td>
   </tr>
</table>


#### На половину периода {#trig_shift_by_half}

<table width="100%" cellspacing="0" cellpadding="5">
   <tr> 
    <td width="50%" valign="top">
    $$\sin (\alpha + \pi) = -\sin \alpha$${#eq-frmapp-shift-half-sin}
    $$\tan \Big(\alpha + \frac{\pi}{2}\Big) = -\cot \alpha$${#eq-frmapp-shift-half-tan}
    $$\sec (\alpha + \pi) = -\sec \alpha$${#eq-frmapp-shift-half-sec}
    </td>
    <td valign="top">
    $$\cos (\alpha + \pi) = -\cos \alpha$${#eq-frmapp-shift-half-cos}
    $$\cot \Big(\alpha + \frac{\pi}{2}\Big) = -\tan \alpha$${#eq-frmapp-shift-half-cot}
    $$\csc (\alpha + \pi) = -\csc \alpha$${#eq-frmapp-shift-half-csc}
    </td>
   </tr>
</table>


#### На полный период {#trig_shift_by_full}

<table width="100%" cellspacing="0" cellpadding="5">
   <tr> 
    <td width="50%" valign="top">
    $$\sin (\alpha + 2\pi) = \sin \alpha$${#eq-frmapp-shift-full-sin}
    $$\tan (\alpha + \pi) = \tan \alpha$${#eq-frmapp-shift-full-tan}
    $$\sec (\alpha + 2\pi) = \sec \alpha$${#eq-frmapp-shift-full-sec}
    </td>
    <td valign="top">
    $$\cos (\alpha + 2\pi) = \cos \alpha$${#eq-frmapp-shift-full-cos}
    $$\cot (\alpha + \pi) = \cot \alpha$${#eq-frmapp-shift-full-cot}
    $$\csc (\alpha + 2\pi) = \csc \alpha$${#eq-frmapp-shift-full-csc}
    </td>
   </tr>
</table>

### Соотношение знаков {#trig_sgn}

$$
\sgn x = 
\cases{
1, \, x > 0 \\
0, \, x = 0 \\
-1, \, x < 0
}
$$

$$
\sgn \sin \alpha = \sgn \csc \alpha
$${#eq-frmapp-sgn-sincsc}

$$
\sgn \cos \alpha = \sgn \sec \alpha
$${#eq-frmapp-sgn-cotsec}

$$
\sgn \tan \alpha = \sgn \cot \alpha
$${#eq-frmapp-sgn-tancot}



### Функции суммы и разности аргументов {#trig_angle_sum}
$$
\sin (\alpha \pm \beta) = \sin \alpha \cos \beta \pm \cos \alpha \sin \beta
$${#eq-frmapp-sin-of-sum}

$$
\cos (\alpha \pm \beta) = \cos \alpha \cos \beta \mp \sin \alpha \sin \beta
$${#eq-frmapp-cos-of-sum}

$$
\tan (\alpha \pm \beta) = \frac{\tan \alpha \pm \tan \beta}{1 \mp \tan \alpha \tan \beta}
$${#eq-frmapp-tan-of-sum}

$$
\cot (\alpha \pm \beta) = \frac{\cot \alpha \cot \beta \mp 1}{\cot \beta \pm \cot \alpha}
$${#eq-frmapp-cot-of-sum}

$$
\sec (\alpha \pm \beta) = \frac{\sec \alpha \sec \beta \csc \alpha \csc \beta}{\csc \alpha \csc \beta \mp \sec \alpha \sec \beta}
$${#eq-frmapp-sec-of-sum}

$$
\csc (\alpha \pm \beta) = \frac{\sec \alpha \sec \beta \csc \alpha \csc \beta}{\sec \alpha \csc \beta \pm \sec \alpha \sec \beta}
$${#eq-frmapp-csc-of-sum}



### Формулы двойного аргумента {#trig_double_arg}

$$
\sin 2\alpha = 2\sin \alpha \cos \alpha = (\sin \alpha + \cos \alpha)^2 -1 = \frac{2\tan \alpha}{1 + \tan^2 \alpha}
$${#eq-frmapp-sin-2a}

$$
\cos 2\alpha = \cos^2 \alpha - \sin^2 \alpha = 2\cos^2 \alpha - 1 = 1 - 2\sin^2 \alpha = \frac{1 - \tan^2 \alpha}{1 + \tan^2 \alpha}
$${#eq-frmapp-cos-2a}

$$
\tan 2\alpha = \frac{2\tan \alpha}{1 - \tan^2 \alpha}
$${#eq-frmapp-tan-2a}

$$
\cot 2\alpha = \frac{\cot^2 \alpha - 1}{2 \cot \alpha} = \frac{1 - \tan^2 \alpha}{2 \tan \alpha}
$${#eq-frmapp-cot-2a}

$$
\sec 2\alpha = \frac{\sec^2 \alpha}{2 - \sec^2 \alpha} = \frac{1 + \tan^2 \alpha}{1 - \tan^2 \alpha}
$${#eq-frmapp-sec-2a}

$$
\csc 2\alpha = \frac{\sec \alpha \csc \alpha}{2} = \frac{1 + \tan^2 \alpha}{2 \tan \alpha}
$${#eq-frmapp-csc-2a}

### Формулы тройного аргумента {#trig_triple_arg}

$$
\sin 3\alpha = 3\sin \alpha - 4 \sin^3 \alpha = 4\sin \alpha \sin \Big( \frac{\pi}{3} - \alpha\Big) \sin \Big( \frac{\pi}{3} + \alpha \Big)
$${#eq-frmapp-sin-3a}

$$
\cos 3\alpha = 4\cos^3 \alpha - 3 \cos \alpha = 4\cos \alpha \cos \Big(\frac{\pi}{3} - \alpha\Big) \cos \Big(\frac{\pi}{3} + \alpha\Big)
$${#eq-frmapp-cos-3a}

$$
\tan 3\alpha = \frac{3\tan \alpha - \tan^3 \alpha}{1 - 3\tan^2 \alpha} = \tan \alpha \tan \Big( \frac{\pi}{3} - \alpha \Big) \tan \Big(\frac{\pi}{3} + \alpha \Big)
$${#eq-frmapp-tan-3a}

$$
\cot 3\alpha = \frac{3 \cot \alpha - \cot^3 \alpha}{1 - 3\cot^2 \alpha}
$${#eq-frmapp-cot-3a}

$$
\sec 3\alpha = \frac{\sec^3 \alpha}{4 - 3\sec^2 \alpha}
$${#eq-frmapp-sec-3a}

$$
\csc 3\alpha = \frac{\csc^3 \alpha}{3\csc^2 \alpha -4}
$${#eq-frmapp-csc-3a}


### Формулы половинного аргумента {#trig_half_arg}

$$
\sin \frac{\alpha}{2} = \sgn \Big(\sin \frac{\alpha}{2} \Big) \sqrt{\frac{1 - \cos \alpha}{2}}
$${#eq-frmapp-sin-halfa}

$$
\cos \frac{\alpha}{2} = \sgn \Big( \cos \frac{\alpha}{2} \Big) \sqrt{\frac{1 + \cos \alpha}{2}}
$${#eq-frmapp-cos-halfa}

$$
\tan \frac{\alpha}{2} = \frac{1 - \cos\alpha}{\sin \alpha} = \frac{\sin \alpha}{1 + \cos \alpha} = \csc \alpha - \cot \alpha = \frac{\tan \alpha}{1 + \sec \alpha} = \sgn (\sin \alpha) \sqrt{\frac{1 - \cos \alpha}{1 + \cos \alpha}}
$${#eq-frmapp-tan-halfa}

$$
\cot \frac{\alpha}{2} = \frac{1 + \cos \alpha}{\sin \alpha} = \frac{\sin \alpha}{1 - \cos \alpha} = \csc \alpha + \cot \alpha = \sgn(\sin \alpha) \sqrt{\frac{1 + \cos \alpha}{1 - \cos{\alpha}}}
$${#eq-frmapp-cot-halfa}

$$
\sec \frac{\alpha}{2} = \sgn \Big( \cos \frac{\alpha}{2} \Big) \sqrt{\frac{2}{1 + \cos \alpha}}
$${#eq-frmapp-sec-halfa}

$$
\csc \frac{\alpha}{2} = \sgn \Big( \sin \frac{\alpha}{2}  \Big) \sqrt{\frac{2}{1 - \cos \alpha}}
$${#eq-frmapp-csc-halfa}

### Формулы понижения степени {#trig_power_reduction}

<table width="100%" cellspacing="0" cellpadding="5">
   <tr> 
    <td width="50%" valign="top">
$$
\sin^2 \alpha = \frac{1 - \cos 2\alpha}{2}
$${#eq-frmapp-sin-sqa}
    </td>
    <td valign="top">
$$
\cos^2 \alpha = \frac{1 + \cos 2\alpha}{2}
$${#eq-frmapp-cos-sqa}
    </td>
  </tr>
  <tr>
    <td valign="top">
$$
\tan^2 \alpha = \frac{1 - \cos 2\alpha}{1 + \cos 2\alpha}
$${#eq-frmapp-tan-sqa}
    </td>
    <td valign="top">
$$
\cot^2 \alpha = \frac{1 + \cos 2\alpha}{1 - \cos 2\alpha}
$${#eq-frmapp-cot-sqa}
    </td>
  </tr>
  <tr>
    <td valign="top">
$$
\sec^2 \alpha = \frac{2}{1 + \cos 2\alpha}
$${#eq-frmapp-sec-sqa}
    </td>
    <td valign="top">
$$
\csc^2 \alpha = \frac{2}{1 - \cos 2\alpha}
$${#eq-frmapp-csc-sqa}
    </td>
    <td valign="top">
  </tr>
</table>


### Преобразование произведения в сумму {#trig_prod_to_sum}

$$
\cos \alpha \cos \beta = \frac{\cos (\alpha - \beta) + \cos (\alpha + \beta)}{2}
$${#eq-frmapp-pts-coscos}

$$
\sin \alpha \sin \beta = \frac{\cos (\alpha - \beta) - \cos (\alpha + \beta)}{2}
$${#eq-frmapp-pts-sinsin}

$$
\sin \alpha \cos \beta = \frac{\sin (\alpha + \beta) + \sin (\alpha - \beta)}{2}
$${#eq-frmapp-pts-sincos}

$$
\cos \alpha \sin \beta = \frac{\sin (\alpha + \beta) - \sin (\alpha - \beta)}{2}
$${#eq-frmapp-pts-cossin}

$$
\tan \alpha \tan \beta = 
\frac{\cos (\alpha - \beta) - \cos (\alpha + \beta)}{\cos (\alpha - \beta) + \cos (\alpha + \beta)} =
\frac{\tan \alpha + \tan \beta}{\cot \alpha + \cot \beta} = 
- \frac{\tan \alpha - \tan \beta}{\cot \alpha - \cot \beta}
$${#eq-frmapp-pts-tantan}

$$
\cot \alpha \cot \beta = 
\frac{\cos (\alpha - \beta) + \cos (\alpha + \beta)}{\cos (\alpha - \beta) - \cos (\alpha + \beta)} =
\frac{\cot \alpha + \cot \beta}{\tan \alpha + \tan \beta} = 
- \frac{\cot \alpha - \cot \beta}{\tan \alpha - \tan \beta}
$${#eq-frmapp-pts-cotcot}

$$
\tan \alpha \cot \beta = 
\frac{\sin (\alpha + \beta) + \sin (\alpha - \beta)}{\sin (\alpha + \beta) - \sin (\alpha - \beta)} = 
\frac{\tan \alpha + \cot \beta}{\cot \alpha + \tan \beta} = 
- \frac{\tan \alpha - \cot \beta}{\cot \alpha - \tan \beta}
$${#eq-frmapp-pts-tancot}



### Преобразование суммы в произведение {#trig_sum_to_prod}

$$
\sin \alpha \pm \sin \beta = 2 \sin \Big(\frac{\alpha \pm \beta}{2}\Big) \cos \Big(\frac{\alpha \mp \beta}{2}\Big)
$${#eq-frmapp-stp-sin}

$$
\cos \alpha + \cos \beta = 2 \cos \Big(\frac{\alpha + \beta}{2}\Big) \cos \Big(\frac{\alpha - \beta}{2}\Big)
$${#eq-frmapp-stp-cos-plus}

$$
\cos \alpha - \cos \beta = -2 \sin \Big(\frac{\alpha + \beta}{2}\Big) \sin \Big(\frac{\alpha - \beta}{2}\Big)
$${#eq-frmapp-stp-cos-minus}

$$
\tan \alpha \pm \tan \beta = \frac{\sin(\alpha + \beta)}{\cos \alpha \cos \beta}
$${#eq-frmapp-stp-tan}






