# Продуктовые метрики {#desc-prodmetrics}

{{< include other/_symbols.qmd >}}

```{r opts, echo=FALSE, eval=TRUE, message=FALSE, warning=FALSE, error=FALSE}
knitr::opts_chunk$set(echo=TRUE, eval=TRUE, message=FALSE, warning=FALSE, error=FALSE)
```

:::{.intro}
Вступление
:::


## Что такое метрики продукта

Метрики продукта — это показатели, которые описывают эффективность бизнеса и помогают ему двигаться в нужном направлении. Метрики — это цифры, их необходимо рассчитывать и анализировать. Причём недостаточно сделать это один раз. Чтобы понять, как меняется продукт, показатели отслеживают в динамике: от недели до года.

Представим, что у школы английского языка есть мобильное приложение. Оно не популярно у пользователей, и руководство школы ставит задачу: за год вывести приложение в десятку лидеров. Метрики помогают ответить на вопросы: 

●	Как изменить стратегию?
●	Что изменить в продукте?
●	На какую аудиторию запускать рекламные кампании? И т. д. 

Кто анализирует метрики
Метрики используют во всех цифровых продуктах: онлайн-кинотеатрах, маркетплейсах, сервисах доставки еды, социальных сетях. Анализом метрик в таких компаниях занимается продуктовый аналитик. Вот что ещё входит в его обязанности:

●	сбор и изучение данных,  
●	визуализация информации: собранные данные нужно представить в виде диаграмм, графиков и таблиц, 
●	изучение аудитории — в том числе деление её на сегменты,
●	разработка гипотез по развитию продукта и их проверка с помощью A/B-тестирования.

Для успешной работы продуктовому аналитику необходимо знать: 

●	язык запросов SQL — для поиска информации в базах данных, 
●	язык программирования Python — для автоматизации обработки больших объёмов информации, 
●	сервисы визуализации — для представления данных и результатов тестирования в наглядной форме.



## Виды метрик

Метрики можно классифицировать по-разному. Рассмотрим несколько групп. 

### Внешние и внутренние

* **Внешние метрики** показывают позицию продукта на рынке и по отношению к конкурентам. Один из таких показателей — количество новых пользователей. Он даёт представление о потенциале для расширения аудитории. 

* **Внутренние метрики** оценивают эффективность продукта при взаимодействии с пользователем. В мобильном приложении это, например, Retention — показатель того, сколько человек вернулись после скачивания или первого посещения.

### Маркетинговые и продуктовые

* **Маркетинговые метрики** показывают эффективность продвижения сайта или приложения на рынке. 
* **Продуктовые метрики** оценивают сам продукт и то, насколько он удобен для пользователей.

* **Метрики привлечения** --- по ним можно оценить эффективность рекламных кампаний и продвижения бренда, отследить источники, из которых пришли пользователи, и посчитать, сколько стоило привлечение. Вот примеры самых популярных метрик: 
    * **CTR**. Click-through rate — коэффициент кликабельности. Эта метрика нужна для оценки эффективности рекламы — например, баннеров. Показывает соотношение числа кликов на объявление к числу показов.
    * **СPC**. Cost per click — цена за клик. Человек видит рекламное объявление, нажимает на него и переходит на сайт компании. Рекламодатель, который разместил объявление, платит за каждый такой переход.
    * **СРА**. Cost per acquisition — цена за целевое действие. Эта метрика похожа на CPС. Разница в том, что рекламодатель платит не за простой переход по объявлению, а за то, что пользователь совершит покупку или оформит услугу. Например, закажет продукты в приложении доставки еды.
    * **CPM**. Cost per mille — стоимость 1000 показов. Эта метрика оценивает рекламу, которую должны посмотреть как можно больше человек. Чаще всего так оценивают баннерную рекламу, цель которой — не продать, а повысить узнаваемость бренда.
    * **CAC**. Customer acquisition cost — стоимость привлечения клиента, сколько денег бизнеса уходит на каждого нового пользователя. CAC можно рассчитать для отдельного рекламного канала или для всей рекламной кампании. Потраченная сумма делится на количество привлечённых покупателей.
    * **СРО**. Cost per order — стоимость привлечения продажи. По этой метрике можно оценивать, в какую сумму обошёлся бизнесу один заказ. Потраченные на рекламу деньги делятся на количество заказов.
* **Метрики вовлечённости**. По этим показателям можно оценить, как аудитория пользуется продуктом и насколько она лояльна: 
    * **LTV**. Lifetime value — пожизненная ценность клиента: сколько денег принёс пользователь за всё время, что он покупает продукцию.
    * **ARPU**. Average revenue per user — средний доход с пользователя. С помощью этой метрики можно оценить всю выручку, которую бизнес заработал с одного пользователя за определённый период. 
    * **CR**. Conversion rate — коэффициент конверсии. Это процент людей, которые совершили целевое действие. Например, забронировали отель на сайте путешествий или оформили кредит в приложении банка. 
    * **Churn Rate**. Отток клиентов: сколько человек отказались пользоваться продуктом.
    * **Sessions per user**. Число сессий — сколько и как часто люди заходят на сайт или в приложение.
    * **Average session length**. Средняя длительность одного сеанса. Сколько времени пользователь тратит на взаимодействие с приложением или сайтом. 
    * **Unique visitors**. Количество уникальных посетителей — то есть тех, кто в первый раз посетил сайт за определенное время. Обычно за сутки или за месяц.
    * **Page depth**. Глубина просмотра. Показывает, сколько страниц изучил пользователь сайта за один сеанс.
    * **Repeat customers**. Повторные покупатели. Показывает процент пользователей, которые сделали больше одного заказа на сайте.  
    * **DAU, WAU, MAU**. Day, week, month active users — дневная, недельная, месячная активность аудитории. Количество уникальных пользователей за соответствующий период.
    * **ER**. Engagement rate — коэффициент вовлечённости. Насколько активно люди пользуются продуктом: переходят по ссылкам, оставляют комментарии, лайкают.
    * **CRR**. Customer retention rate — уровень удержания клиентов. Показывает, как долго бизнес может сохранять отношения с пользователями и насколько его целевая аудитория лояльна. 
    * **NPS**. Net promoter score — индекс потребительской лояльности. Он складывается из ответов пользователей на вопрос, готовы ли они порекомендовать продукт своим друзьям.
    * **CSI**. Customer Satisfaction Index — индекс удовлетворённости покупателей. Показывает, насколько клиенты довольны услугами или товарами компании.
* **Метрики производительности**. Показатели, которые помогают оценить качество продукта — насколько быстро и стабильно он работает: 
    * **App Load Time**. Время загрузки приложения. Сколько секунд при запуске требуется приложению, чтобы запросить и обработать информацию из базы данных. Эту метрику важно рассчитывать, чтобы оценивать нагрузку на систему. 
    * **Load Time**. Время загрузки отдельно взятых функций приложения.
    * **Сrashes**. Cбои: эта метрика показывает количество ошибок в приложении.
    * **Latency**. Задержка. Это показатель времени, которое нужно приложению для передачи информации и отображения ответа на запрос пользователя.
* **Финансовые метрики**. Показывают, сколько денег бизнес тратит на создание и продвижение продукта, а также сколько зарабатывает на продаже товаров и услуг. Например:
    * **Revenue**. Доход — деньги, которые бизнес получает за продажу своей продукции.
    * **GMV**. Gross merchandise value — оборот. Показывает общую стоимость проданных товаров и услуг.
    * **ARPU**. Average revenue per user — средняя выручка на одного пользователя: сколько денег получает компания от каждого клиента.
    * **EBITDA**. Прибыль — разница между оборотом и расходом до вычета налогов и сборов.



## Дерево метрик


## Продуктовые метрики: когда и как использовать

Метрики помогают понять, что происходит с бизнесом прямо сейчас, какие оперативные или стратегические решения нужно принимать. Для этого важно отслеживать показатели с определённой периодичностью.

Также метрики используют для того, чтобы защитить перед руководством компании стратегию развития продуктов. Ведь метрики — это объективные данные, которые описывают бизнес в цифрах. 

Чтобы грамотно использовать метрики, можно следовать следующему алгоритму:

1.	Выбрать основные показатели продукта и научиться их качественно измерять.
2.	Определить, как часто нужно их отслеживать: чем легче меняется метрика, тем чаще придётся за ней присматривать.
3.	Установить взаимосвязи между разными метриками, построить дерево метрик и собрать дашборд для его отображения.
4.	Регулярно проводить анализ метрики продукта, обращая внимание на их изменения со временем.
5.	Фиксировать эффект от экспериментов над продуктом.
6.	Учиться влиять на метрики и предсказывать изменения, чтобы достигнуть основной цели бизнеса.

Как упростить работу с метриками: фреймворки для исследований
Фреймворки — это методы для измерения и анализа показателей бизнеса. Один из них — дерево метрик продукта — мы уже описали. Вот какие ещё бывают: 

HEART
Помогает изучать опыт пользователя по пяти параметрам. Метрики, которые нужно анализировать, определяют в зависимости от продукта:

1.	Happiness — счастье. Например, удовлетворенность пользователя.
2.	Engagement — вовлечённость. Например, коэффициент вовлечённости или количество сессий.
3.	Adoption — принятие. Например, количество новых подписок на сервис.
4.	Retention — удержание. Например, CRR — уровень удержания клиентов.
5.	Task Success — успех. Это зачастую метрики производительности. Например, Crashes — количество ошибок в приложении. 

NSM — North Star Metric или метрика Полярной звезды
Смысл этого фреймворка в том, что сначала выделяют самую важную для бизнеса метрику. Она — как путеводная звезда, на которую направлены все остальные метрики для анализа. Работа с второстепенными показателями должна улучшать результаты главной метрики.  

Например, у соцсети «звездой» может быть длительность нахождения пользователя на сайте, а у онлайн-магазина — LTV, то есть сколько денег пользователь принес сайту за всё время взаимодействия с ним.

AARRR
Фреймворк, который описывает основные этапы взаимодействия пользователя с продуктом. Их пять:

1.	A — Аcquisition — привлечение. Человек зашел на сайт или скачал мобильное приложение.
2.	A — Activation — активация. Пользователь стал взаимодействовать с продуктом: например, положил первые товары в корзину или забронировал отель.
3.	R — Retention — удержание. Пользователь продолжает заходить на сайт или в приложение, изучает продукты.
4.	R — Referral — желание рекомендовать. Пользователь поделился информацией о сайте или приложении с друзьями. 
5.	R — Revenue — желание заплатить. Пользователь купил что-то в приложении или, например, оформил подписку на сайте.





***

###### Session Info {#session_info .unnumbered}

```{r session-info}
sessionInfo()
```

```{=html}
<script type="text/javascript" src="./js/chapter.js"></script>
```
