# Введение в статистику {#desc-statintro}

{{< include other/_symbols.qmd >}}

```{r opts, echo=FALSE, eval=TRUE}
knitr::opts_chunk$set(echo = FALSE, eval = TRUE, warning = FALSE, message = FALSE, error = FALSE)
```

```{r pkgs}
library(tidyverse)
theme_set(theme_bw())
# library(plotly)
```

:::{.intro}
Итак, мы вплотную подошли к изучению статистики, однако прежде чем мы начнем разговор собственно о статистике, нам необходимо разобраться, что вообще это такое, когда́ оно нам жизненно необходимо и заче́м оно нам жизненно необходимо, чтобы первично сориентироваться в том, о чем мы будем говорить на протяжении всех последующих глав.

Так и поступим.
:::



## Исследовательский процесс {#desc-statintro-research-process}

:::{.lab-junior}
:::

Прежде всего, давайте сориентируемся в том, как устроен исследовательский процесс. В самом общем виде его можно разбить на различные этапы --- я предлагаю рассмотреть следующую схему (@fig-research-process-qq):

```{mermaid}
%%| label: fig-research-process-qq
%%| fig-cap: Сотношение качественных и количественных исследований в исследовательском процессе
%%| fig-align: center

flowchart TD
  idea("Идея исследования")
  literature("Изучение литературы")
  resques("Исследовательский_е вопрос_ы")
  qualres("Качественное исследование")
  hyps("Гипотеза_ы")
  quanres("Количественное исследование")
  results1("Осмысление результатов")
  results2("Осмысление результатов")
  newresq("Новый_е
          исследовательский_е вопрос_ы")
  newhyp("Новая_ые гипотеза_ы")
  
  idea --> literature
  literature --> resques
  resques --> qualres
  qualres --> results1
  results1 --> hyps
  hyps --> quanres
  quanres --> results2
  results2 --> newresq
  results2 --> newhyp
  newresq --> qualres
  newresq --> quanres
  newhyp --> quanres
```

Безусловно, любое исследование начинается с некоторой **идеи** --- что мы вообще собираемся изучать? Идею исследования можно взять практически откуда угодно: из жизненного опыта, повседневных наблюдений, видео на YouTube, поста в блоге или практического опыта, наконец, учебных материалов и научных статей. Однако идеи, как правило, недостаточно для того, чтобы спланировать исследование, поэтому далее мы идём в базы **научной литературы**, чтобы изучить интересующую нас область пока что теоретически --- что вообще по этому поводу уже наисследовано и написано, какие известны закономерности, может быть, уже разработаны даже какие-либо модели интересующих нас феноменов. Обычно изучение литературы заканчивается **теоретическим обзором**, который приводит нас к формулированию **исследовательского вопроса** --- одного или нескольких в зависимости от того, насколько широка была наша идея.

Имея результаты теоретического обзора и исследовательский вопрос мы можем пойти двумя путями: 

* если интересующая нас область достаточно хорошо исследована, наш исследовательский вопрос достаточно конкретный и обзор литературы позволяет нам сразу сформулировать к нему **гипотезы**, то мы можем перейти к планированию **количественного исследования**;
* если же интересующий нас феномен изучен недостаточно, мы не вполне пониманием, что мы собираемся исследовать и как сие организовано «в сознании людей», нам стоит сначала провести **качественное исследование**, чтобы получить больше информации для формулирования гипотез --- именно этот путь представлен на [иллюстрации @fig-research-process-qq].

Безусловно, качественные и количественные исследования существенно различаются собственной методологией, о чем подробнее можно прочитать в [приложении](appendix-research-design.qmd). Однако как качественное, так и количественное исследование заканчивается написанием отчёта какого-либо формата --- статьи, курсовой, дипломной работы или внутреннего отчета организации --- и приводит нас к **новым идеям, гипотезам и исследованиям**. Так, цикл исследовательского процесса замыкается и может повторяться бесконечно, ибо научное познание не имеет пределов.

Часто качественные и количественные исследования рассматривают изолированно друг от друга, что, на мой взгляд, не вполне соответствует исследовательской реальности. Конечно, исследования обоих типов могут проводится независимо друг от друга, если того требуют исследуемые феномены. Тем не менее, это вовсе не значит, что они никогда не встречаются друг с другом. Напротив, совмещение качественной и количественной методологии часто встречается в индустрии примерно в той логике, которая представлена на [иллюстрации @fig-research-process-qq], и именно поэтому мы уделили несколько абзацев её рассмотрению.

И всё же в силу того, что мы сосредоточены в этой книжке на изучении статистики и анализа количественных данных, далее мы будем рассматривать именно количественные исследования и начнем с того, что разберемся как в них устроен исследовательский процесс.



### Исследовательский процесс в количественных исследованиях {#desc-statintro-research-process-quan}

:::{.lab-junior}
:::







## Выборка {#desc-statintro-sample}

:::{.lab-junior}
:::

### Способы формирования репрезентативной выборки {#desc-statintro-sample-types}

#### Простая случайная выборка {#desc-statintro-simple-random-sample}

Самый просто способ, которым можно набрать репрезентативную выборку --- это **простая случайная выборка (simple random sample)**.

```{r desc-statintro-simple-random-sample-data}
n_pop <- 600
set.seed(100)
tibble(x = sample(0:1000, n_pop),
  y = sample(0:1000, n_pop),
  little_sample = sample(c(TRUE, FALSE), n_pop, prob = c(1, 9), replace = TRUE),
  medium_sample = sample(c(TRUE, FALSE), n_pop, prob = c(2, 8), replace = TRUE),
  big_sample = sample(c(TRUE, FALSE), n_pop, prob = c(4, 6), replace = TRUE)) -> data_simple_random_sample

data_simple_random_sample %>% 
  ggplot(aes(x, y)) +
  geom_point() +
  guides(x = "none",
  y = "none") +
  labs(x = "", y = "") -> simple_random_sample_graph

data_simple_random_sample %>% 
  ggplot(aes(x, y, color = little_sample)) +
  geom_point() +
  scale_color_manual(values = c(`TRUE` = "#000000", `FALSE` = "#b4b4b4")) +
  guides(x = "none",
  y = "none",
  color = "none") +
  labs(x = "", y = "") -> simple_random_sample_little_sample_graph

data_simple_random_sample %>% 
  ggplot(aes(x, y, color = medium_sample)) +
  geom_point() +
  scale_color_manual(values = c(`TRUE` = "#000000", `FALSE` = "#b4b4b4")) +
  guides(x = "none",
  y = "none",
  color = "none") +
  labs(x = "", y = "") -> simple_random_sample_medium_sample_graph

data_simple_random_sample %>% 
  ggplot(aes(x, y, color = big_sample)) +
  geom_point() +
  scale_color_manual(values = c(`TRUE` = "#000000", `FALSE` = "#b4b4b4")) +
  guides(x = "none",
  y = "none",
  color = "none") +
  labs(x = "", y = "") -> simple_random_sample_big_sample_graph
```

```{r desc-statintro-simple-random-sample}
#| label: fig-simple-random-sample
#| fig-cap: "Простая случайная выборка"
#| fig-subcap:
#|   - "Генеральная совокупность"
#|   - "Выборка малого объема"
#|   - "Выборка среднего объема"
#|   - "Выборка большого объема"
#| layout-ncol: 2

print(simple_random_sample_graph)
print(simple_random_sample_little_sample_graph)
print(simple_random_sample_medium_sample_graph)
print(simple_random_sample_big_sample_graph)
```

```{=html}
<script type="text/javascript" src="./js/chapter.js"></script>
```
