# Комбинаторика {#math-combs}

{{< include other/_symbols.qmd >}}

```{r opts, echo=FALSE, eval=TRUE, message=FALSE, warning=FALSE, error=FALSE}
knitr::opts_chunk$set(echo=TRUE, eval=TRUE, message=FALSE, warning=FALSE, error=FALSE)
```

:::{.intro}
Вступление
:::


## Перестановки {#math-comb-permutations}

:::{.lab-middle}
:::

permutations

$$
\perm{n} = n!
$$

## Размещения {#math-comb-variations}

:::{.lab-middle}
:::

variations


### Размещения без повторений {#math-comb-variations-norep}

:::{.lab-middle}
:::

Число размещений без повторений обозначается[^vari-notation] $\vari{n}{k}$.

[^vari-notation]: Другое часто используемое обозначение --- $\mathsf A_n^k$

$$
\vari{n}{k} = \frac{n!}{(n-k)!}
$$


### Размещения с повторениями {#math-comb-variations-rep}

:::{.lab-senior}
:::

Число размещений c повторениями обозначается[^variR-notation] $\vari[R]{n}{k}$.

[^variR-notation]: Другое часто используемое обозначение --- $\overline{\mathsf A_n^k}$

$$
\vari[R]{n}{k} = n^k
$$

## Сочетания {#math-comb-combinations}

:::{.lab-middle}
:::

combinations

### Сочетаний без повторений {#math-comb-combinations-norep}

:::{.lab-middle}
:::

$$
\comb{n}{k} = \frac{n!}{k!(n-k)!}
$$


### Биномиальные коэффициенты {#math-comb-combinations-binom}

:::{.lab-senior}
:::

У числа сочетаний без повторений есть ещё один серьёзный смысл --- оно определяет коэффициенты в формуле бинома Ньютона.

$$
(a + b)^n = \sum_{k=0}^n \binom{n}{k} a^{n-k} b^k = \binom{n}{0} a^n + \binom{n}{1}a^{n-1}b + \dots + \binom{n}{k} + \dots + \binom{n}{n}b_n
$$

Здесь $\binom{n}{k}$ --- это обозначение **биномиального коэффициента**, то есть коэффициента, который стоит при каком-либо из слагаемых в формуле бинома Ньютона. Он тождественно равен числу сочетаний из $n$ по $k$ --- $\binom{n}{k} \equiv \comb{n}{k}$ --- иначе говоря, является другим обозначением той же сущности. Только индексы в другом порядке указываются.

Биномиальные коэффициенты возникают при задании функции вероятности [биномиального распределения](prob-distributions.qmd#prob-dist-disc-binom). Подробнее про бином Ньютона можно почитать [в приложении](appendix-math-other.qmd#appendix-other-math-binom).


### Сочетания с повторениями {#math-comb-combinations-rep}

:::{.lab-senior}
:::

Число сочетаний c повторениями обозначается[^combR-notation] $\comb[R]{n}{k}$.

[^combR-notation]: Другое часто используемое обозначение --- $\overline{\comb{n}{k}}$

$$
\comb[R]{n}{k} = \frac{(n+k-1)!}{k!(n-k)!}
$$



***

###### Session Info {#session_info .unnumbered}

```{r session-info}
sessionInfo()
```

```{=html}
<script type="text/javascript" src="./js/chapter.js"></script>
```
